ACORDAO-COMPLETO-2371083

ACÓRDÃO 2146/2019 ATA 35/2019 - PLENÁRIO

VISTOS, relatados e discutidos estes autos de tomada de contas especial instaurada em cumprimento ao Acórdão 3246/2012-TCU-Plenário em razão de indícios de sobrepreço na execução do Contrato CT.PS.08.0.0379, tendo como objeto o gerenciamento, a supervisão e a fiscalização da obra do Sistema de Abastecimento Pirapama, no estado de Pernambuco, 
ACORDAM os Ministros do Tribunal de Contas da União, reunidos em sessão plenária, ante as razões expostas pelo Relator, em:
9.1. com fundamento nos arts. 1º, inciso I, 16, inciso II, 18 e 23, inciso II, da Lei 8.443/1992, c/c os arts. 1º, inciso I, 208 e 214, inciso II, do Regimento Interno/TCU, julgar regulares com ressalva as contas de Ana Maria de Araújo Torres Pontes, Carlos Eduardo de Brito Maia, Fernando de Castro Lobo Júnior, João Bosco de Almeida e Luiz Carlos Coutinho, dando-lhes quitação;
9.2. com fundamento no art. 43, inciso I, da Lei 8.443/1992 c/c o art. 250, inciso II, do Regimento Interno/TCU, determinar à Companhia Pernambucana de Saneamento que, no prazo de 60 (sessenta) dias, adote as providências de sua competência com vistas a formalizar a retenção definitiva dos pagamentos no âmbito do Contrato CT.PS.08.0.0379, observando o contraditório e a ampla defesa do consórcio contratado, e tendo como limites máximos os preços unitários indicados na tabela do item 18 do voto que integra este acórdão;
9.3. dar ciência deste acórdão à Companhia Pernambucana de Saneamento e aos responsáveis.

Tomada de contas especial instaurada em razão de indícios de sobrepreço na execução de contrato destinado ao gerenciamento, à supervisão e à fiscalização da obra do Sistema de Abastecimento Pirapama, no estado de Pernambuco.

Companhia Pernambucana de Saneamento.

3. Responsáveis: Ana Maria de Araújo Torres Pontes (XXX.151.214-XX); Carlos Eduardo de Brito Maia (XXX.887.704-XX); Consórcio Concremat-Engeconsult (10.346.766/0001-86); Fernando de Castro Lobo Júnior (XXX.860.344-XX); João Bosco de Almeida (XXX.132.414-XX); Luiz Carlos Coutinho (XXX.731.554-XX).

13.1. Ministros presentes: Ana Arraes (na Presidência), Walton Alencar Rodrigues, Benjamin Zymler, Raimundo Carreiro e Bruno Dantas (Relator).
13.2. Ministros-Substitutos convocados: Augusto Sherman Cavalcanti e Marcos Bemquerer Costa.
13.3. Ministro-Substituto presente: Weder de Oliveira.

ACORDAO-COMPLETO-2516738

Acórdão 371/2022 - Plenário

ACORDAO-COMPLETO-2532927

Acórdão 750/2022 - Plenário

ACORDAO-COMPLETO-2392921

Acórdão de Relação 250/2020 - Plenário

Acórdão de Relação

BRUNO DANTAS

Adoto como relatório, com os ajustes necessários, a instrução da secretaria responsável pela análise da demanda (peça 68) , que contou com a anuência do corpo diretivo da unidade (peças 69-70) e do Ministério Público junto ao TCU (peça 71) :
"INTRODUÇÃO
1. Cuidam os autos de tomada de contas especial determinada pelo Acórdão 3246/2012-TCU-Plenário, de relatoria do Ministro Valmir Campelo, em desfavor de João Bosco de Almeida, Carlos Eduardo de Brito Maia, Ana Maria de Araújo Torres Pontes e Fernando de Castro Lôbo Júnior, todos ocupantes de cargos gerenciais na Companhia Pernambucana de Saneamento (Compesa) , e do Consórcio Concremat/Engeconsult, executor do Contrato CT.PS.08.0.0379, cujo objeto foi o gerenciamento, supervisão e fiscalização da obra do Sistema de Abastecimento Pirapama e Gurjaú, no estado de Pernambuco.
2. A obra e o contrato de supervisão receberam aporte de recursos federais por força do Convênio TC 12/2008 firmado entre o então Ministério da Integração Nacional e o estado de Pernambuco, tendo como interveniente e executor a Compesa. A Tomada de Contas Especial foi instaurada em razão de superfaturamento no valor de R$ 1.408.025,58 (data base: março/2008) , em virtude de pagamento de serviços com preços excessivos frente ao mercado no referido contrato.
HISTÓRICO
3. A tomada de contas originou-se no Levantamento de Auditoria (TC Processo 012.188/2009-1) realizado pelo TCU, Secex-PE, na Secretaria de Recursos Hídricos do estado de Pernambuco e na Companhia Pernambucana de Saneamento (Compesa) para avaliar a aplicação de recursos federais nas obras de implantação do sistema produtor Pirapama e de interligação dos sistemas Pirapama e Gurjaú naquele estado. Na ocasião, foi constatado sobrepreço no contrato de supervisão e gerenciamento de obras no valor de R$ 2.315.274,35, o que representou 60% do devido valor de mercado apontado (peça 1, p. 37 do citado TC) .
4. Em razão dessa fiscalização, o Acórdão 1906/2009-TCU-Plenário (TC Processo 012.188/2009-1, peça 2, p. 27-29) , da relatoria do Ministro Benjamin Zymler, determinou cautelarmente, no subitem 9.1, que a Compesa se abstivesse de efetuar pagamentos relativos à prestação de serviços de consultoria, gerenciamento e fiscalização do Contrato CT.PS.08.0.0379 com preços unitários superiores aos especificados na decisão, até que o Tribunal deliberasse em definitivo sobre a matéria.
5. Interposto recurso de agravo pelo Consórcio Concremat/Engeconsult contra o subitem citado, o relator decidiu submeter os autos ao exame da secretária especializada em obras (Secob) , por meio de despacho (TC Processo 012.188/2009-1, peça 33, p. 35) . Nessa reanálise, a Secob entendeu que o referencial Sinapi não era a melhor opção para o caso e julgou adequada a utilização da Tabela de Consultoria do Sicro, além disso, promoveu outras correções (TC Processo 012.188/2009-1, peça 34, p. 23-34) . A reanálise resultou na redução do sobrepreço inicial para R$ 326.168,15, ante um contrato de R$ 6.132.630,67.
6. Tendo em vista o percentual relativamente baixo de sobrepreço, 5,62%, a Corte de Contas decidiu por meio do Acórdão 1261/2010-TCU-Plenário, relatado pelo Ministro Benjamin Zymler, suspender os efeitos da medida cautelar adotada anteriormente, tendo em vista a desconstituição dos fundamentos que propiciaram a sua concessão; além disso, determinou o seguinte à Compesa (TC Processo 012.188/2009-1, peça 3, p. 18) :
'9.3.1 em caso de celebração de termos aditivos alterando quantitativos do Contrato CT.PS.08.0.0379, sejam utilizados os custos unitários referenciais dos insumos indicados na tabela abaixo, ao invés dos custos oferecidos pela proposta do Consórcio Concremat/Engeconsult, tendo em vista o elevado sobrepreço de alguns itens específicos da planilha, evitando-se, assim, prejuízos ao erário:
 (...) 
9.3.2 em caso de termos aditivos que adicionem novos itens ou alterem quantitativos dos insumos não expressos na tabela acima, observe o cumprimento do § 6º do art. 112 da Lei de Diretrizes Orçamentárias 2010 (LDO/2010) , de forma a manter o desconto oferecido pela proposta inicial da contratada;
9.4 recomendar à Companhia Pernambucana de Saneamento (Compesa) que, para que se mantenha o equilíbrio econômico-financeiro do Contrato CT.PS.08.0.0379, mantenha, nos próximos termos aditivos, o desconto global de 11,3% nos preços dos outros insumos, conforme ofertado pelo Consórcio Concremat/Engeconsult em sua proposta, nos termos da recomendação preceituada pelo Acórdão 1767/2008-TCU-Plenário.'
7. Contra essa última decisão, foram opostos Embargos de Declaração (TC Processo 012.188/2009-1, peça 35) , pelo Consórcio Concremat/Engeconsult, com o objetivo de ver corrigidas supostas obscuridades no julgado, a saber: (i) ao julgar o recurso, o Tribunal tratou de aspectos que não foram questionados anteriormente, 'ferindo a regra do limite do conhecimento ao contexto da pretensão recursal'; (ii) houve o 'engessamento dos aditivos contratuais', o que impediria 'a evolução do contrato e o ajustamento do equilíbrio econômico numa outra relação jurídica'; e (iii) os descontos oferecidos na proposta da licitação não podem vincular todo e qualquer aditivo celebrado após um ano da assinatura do contrato.
8. Os embargos foram julgados nos termos do Acórdão 3065/2010-TCU-Plenário (TC Processo 012.188/2009-1, peça 3, p. 44) , relatado pelo Ministro Benjamin Zymler, pela não omissão, contradição ou obscuridade a ser corrigida na decisão atacada. Nessa oportunidade, o Relator destacou que estava em andamento nova fiscalização, TC Processo 010.814/2010-8 (apenso) , no âmbito do Fiscobras 2010, cujo objeto era o mesmo empreendimento e a análise dos novos quantitativos do 2º Termo Aditivo ao CT.PS 08.0.0379.
9. Utilizando-se da mesma metodologia, a Secob constatou na fiscalização de 2010 que o sobrepreço foi ampliado para 17,50% (R$ 1.141.100,75) , refletindo o aumento significativo dos quantitativos com sobrepreço unitário inicial.
10. O contrato e o TC Processo 010.814/2010-8 tiveram andamento com a celebração do 4º termo aditivo, modificando quantitativos contratuais e, no TCU, foram interpostos recursos, promovidas oitivas e audiências até que por meio da instrução constante do processo apenso (TC Processo 010.814/2010-8, peça 8) foi realizada a análise final do sobrepreço contratual, com base nos preços referenciais do Relatório de Fiscalização 235/2010 (apenso, peça 2, p. 30-32) e quantitativos finais medidos no contrato. A proposta dessa instrução foi a conversão dos autos em tomada de contas especiais.
11. A proposta foi acolhida na forma do Acórdão 3246/2012-TCU-Plenário (peça 3) , da relatoria do Ministro Valmir Campelo, que determinou, entre outras medidas, a conversão dos autos em TCE e a análise das irregularidades descritas nos subitens 9.4.1.1 e 9.4.1.2 do Acórdão 1906/2009-TCU-Plenário (primeira deliberação que determinou a suspensão cautelar dos pagamentos do contrato) . Segue a transcrição desses subitens (TC Processo 012.188/2009-1, peça 2, p 28) :
'9.4 determinar, com fulcro nos arts. 10, § 1º, e 12, inciso III, da Lei 8.443/92, c/c o art. 202, III, do RITCU, a audiência dos responsáveis abaixo para, no prazo de 15 (quinze) dias a contar da ciência, apresentarem razões de justificativa acerca das seguintes irregularidades:
9.4.1 João Bosco de Almeida (nº XXX.132.414-XX) , Presidente da Companhia Pernambucana de Saneamento - Compesa:
9.4.1.1 ausência de realização de pesquisa ou levantamento de preços de mercado na elaboração do orçamento estimativo do Edital de Concorrência 016/2007-DEM/CPL;
9.4.1.2 ausência de detalhamento da composição de custos unitários para os itens 'serviços de topografia' e 'veículos de passeio', constantes do orçamento estimativo do Edital de Concorrência 016/2007-DEM/CPL;'
[...]
'9.5. determinar à Secob-4, com fundamento no art. 157, caput, do Regimento Interno do TCU, que analise no processo de tomada de contas especial proposto, as irregularidades descritas nos subitens 9.4.1.1 e 9.4.1.2 do Acórdão 1906/2009-TCU-Plenário, em cumprimento ao Acórdão 1402/2012-TCU-Plenário;'
12. Cumprindo a determinação de conversão em TCE, a instrução (peça 21) tratou da identificação dos responsáveis pela contratação da empresa gerenciadora/supervisora e pela celebração do segundo e quarto termos aditivos, que readequaram a planilha orçamentária do contrato. Além disso, o valor do superfaturamento foi reavaliado ante a identificação de erro material na quantificação do sobrepreço. Por fim, constatou-se a necessidade de promover diligência para obter informações atualizadas sobre a situação do montante dos pagamentos retidos desse contrato.
13. Ante a análise, foi proposta a citação dos responsáveis e a realização de diligência junto à Companhia Pernambucana de Saneamento, para que apresentasse a comprovação da retenção dos valores relativos ao Contrato CT.PS.08.0.0379, acompanhada da documentação comprobatória pertinente. As propostas foram acolhidas pelos dirigentes da SeinfraHidroFerrovia (peças 22 e 23) , responsável pelo processo à época, e as citações foram promovidas por meio dos seguintes ofícios:
Tabela 1 - Citações
	Responsável
	Of. Citação - Data
	Peça Of.
	Data Ciência
	Peça AR

	Consórcio Concremat - Engeconsult
	38/2015-TCU/SeinfraHidroFerrovia, de 4/2/2015
	24
	5/2/2015
	30

	Ana Maria Araújo Torres Pontes
	40/2015-TCU/SeinfraHidroFerrovia, de 4/2/2015
	25
	12/2/2015
	41

	Luiz Carlos Coutinho
	39/2015-TCU/SeinfraHidroFerrovia de 4/2/2015
	26
	10/2/2015
	39

	Fernando de Castro Lobo Júnior
	37/2015-TCU/SeinfraHidroFerrovia, de 3/2/2015
	27
	10/2/2015
	38

	Carlos Eduardo de Brito Maia
	36/2015-TCU/SeinfraHidroFerrovia, de 3/2/2015
	28
	14/2/2015
	43

	João Bosco de Almeida
	35/2015-TCU/SeinfraHidroFerrovia de 3/2/2015
	29
	11/2/2015
	40

Fonte: Peças TC Processo 045.670/2012-9
14. Igualmente, foi realizada a diligência à Compesa, conforme Ofício 41/2015-TCU/SeinfraHidroFerrovia, de 4/2/2015 (peça 31) e ciência de recebimento em 12/2/2015, por meio de aviso de recebimento (peça 42) . A resposta enviada pela companhia foi acostada à peça 56 e será avaliada na seção exame técnico.
15. O Consórcio Concremat/Engeconsult encaminhou suas alegações de defesa as quais foram acostadas à peça 54. Os demais responsáveis apresentaram suas alegações de defesa em conjunto (peça 57) .
16. Assim, resta avaliar as alegações de defesa e a resposta à diligência, bem como as irregularidades tratadas nos itens 9.4.1.1 e 9.4.1.2 do Acórdão 1906/2009-TCU-Plenário, atendendo à determinação do item 9.5 desse mesmo acórdão, transcritos no item 11 dessa instrução.
EXAME TÉCNICO
17. Antes de adentrar na análise das alegações de defesa, cabe apresentar a planilha de cálculo de superfaturamento, utilizada nas citações, tendo em vista que os poucos itens com sobrepreço são tratados individualmente nas defesas.
Tabela 2- Superfaturamento citações
	Cargo
	Quantitativos medidos
	Valor pago pelo serviço (R$) 
	Valor devido preços de referência (R$) 
	Superfaturamento (R$) 

	Eng. Civil Sênior
	24.205 h
	2.948.411,05
	2.473.266,90
	475.144,15

	Eng. Civil Médio
	17.186 h
	1.523.710,76
	1.424.375,68
	99.335,08

	Técnico de Nível Médio
	34.699 h
	543.039,35
	788.014,29
	 (244.974,94) 

	Desenhista Cadista
	12.056 h
	188.676,40
	164.202,72
	24.473,68

	Auxiliar Administrativo
	7.206 h
	48.280,20
	118.610,76
	 (70.330,56) 

	Serviço de Topografia 
	975,85 dia
	1.478.803,09
	757.893,90
	720.909,19

	6 (seis) Veículos 
	32,234367 6un
	490.792,74
	797.732,89
	 (306.940,16) 

	Consultor (horas) 
	3.960 h
	311.691,60
	271.616,40
	40.075,20

	Técnico de Nível Médio
	0
	0
	0
	0

	Serviço de Topografia
	0
	0
	0
	0

	Plantas
	2.284 un
	25.672,16
	26.083,28
	 (411,12) 

	Escritório 
	0,923758 un
	95.720,65
	97.220,91
	 (1.500,26) 

	Total
	7.662.265,90
	6.919.017,73
	743.248,16

Fonte: anexo II, instrução peça 21, modificada.
18. A Tabela 2 traz o quantitativo medido ao final do contrato e o total pago, desconsiderando as retenções. Além disso, o total de superfaturamento indicado reflete o valor utilizado como referência nas citações, ou seja, considera a correção do erro material identificado no cômputo dos veículos. O superfaturamento indicado no Acórdão 3246/2012-TCU-Plenário (peça 3) , no valor de R$ 1.408.025,58 (data-base: março/2008) , considerava o preço unitário R$ 4.124,65 para 1 único veículo, enquanto que, na verdade, o valor R$ 15.255,76, constante do contrato, englobava 6 veículos.
19. A partir dessas referências, passa-se a análise das alegações de defesa.
Alegações de Defesa - Consórcio Concremat Engeconsult
20. O Consórcio tomou ciência do ofício que lhe foi remetido, conforme documento constante da peça 30, tendo apresentado, tempestivamente, suas alegações de defesa, conforme documentação integrante da peça 54.
21. O Consórcio responsável foi ouvido em decorrência das seguintes irregularidades:
a) assinatura do Contrato CT.PS.08.0.0379 com sobrepreço de serviços, que permitiu o superfaturamento de serviços, com infração ao disposto no art. 37 da Constituição Federal, c/c o art. 15, inciso V, da Lei 8.666/1993;
b) assinatura do Segundo Termo Aditivo ao Contrato CT.PS.08.0.0379, que propiciou a modificação contratual com aumento do sobrepreço, acarretando o pagamento de serviços com preços excessivos frente ao mercado e a ocorrência do superfaturamento, com infração ao disposto no art. 37 da Constituição Federal, c/c o art. 15, inciso V, da Lei 8.666/1993
c) modificação contratual efetivada no Quarto Termo Aditivo ao Contrato CT.PS.08.0.0379 da Compesa, que acarretou no pagamento de serviços com preços excessivos frente ao mercado e propiciou a ocorrência do superfaturamento, com infração ao disposto no art. 37 da Constituição Federal, c/c o art. 15, inciso V, da Lei 8.666/93;
22. O manifestante demonstrou sua tempestividade para apresentação das alegações de defesa e iniciou sua argumentação pelo tópico II, seguinte:
II. Do relatório de instrução e das equivocadas imputações ao consórcio
23. Alega que não existiu sobrepreço no Contrato CT.PS.08.0.0379 firmado entre as partes, pois a avença foi apurada a partir de parâmetros claramente inadequados para avaliação da economicidade, além de que os cálculos se apresentaram equivocados, cuja correção, por si só, demonstra sua inexistência. Acrescenta que a correção feita em relação ao item 2.1 - veículos, decorrente de premissas equivocadas, poderia ser estendida aos demais itens.
24. Dito isso, o manifestante alega que as empresas consorciadas são lídimas e possuem ampla atuação no mercado de engenharia consultiva, expondo diversos trabalhos relevantes de suas atuações, defendendo a postura ética junto aos seus clientes públicos e da iniciativa privada. Acrescenta ainda que se não fosse dessa maneira, as empresas não atingiriam os patamares de confiabilidade a elas auferida pelo mercado. Assim, as acusações tratadas nos autos não condizem com a atuação das empresas consorciadas.
25. Segue expondo os motivos que levaram a sua citação, já transcritos no item 21, e reafirma que o equívoco identificado para o item veículos, acarretando a redução do sobrepreço de R$ 1.408.025,58 para R$ 743.248,16, decorrente de premissas equivocadas, se estendeu a outros itens do contrato, discorridos no tópico seguinte apresentado em suas alegações de defesa.
Análise
26. Até esse ponto, a defesa não teceu argumentos no sentido de modificar o entendimento das irregularidades tratadas. Alega apenas, ressalvando com vênias às equipes de auditoria desse TCU, que os equívocos na apuração, quando esclarecidos, ensejarão o arquivamento dos autos.
III. Da ausência de sobrepreço/superfaturamento no Contrato CT.PS.08.0.0379.
III.1. - Das características técnicas do objeto do contrato e a consequente inadequação da utilização da tabela de consultoria do Dnit no exame da economicidade dos preços contratuais. Possibilidade de utilização de tabela setorial adequada ao objeto contratual.
27. A defesa argumenta que a utilização dos parâmetros referenciais das tabelas de consultoria do Dnit, utilizada pelo TCU nesta tomada de contas, é inadequada para avaliar a economicidade do contrato, pois foram aplicadas de forma indiscriminada e absoluta sem considerar as particularidades técnicas dos serviços prestados, complexidade das instalações, vulto da obra, condições físicas e a realidade do mercado local.
28. De forma a fundamentar seus argumentos, transcreve excerto do voto condutor do Acórdão 2013/2004-TCU-Plenário, da relatoria do Ministro Adylson Motta, fundamentando a linha argumentativa da defesa, de que as particularidades da obra em questão devem ser consideradas para escolha dos referenciais de mercado.
29. Na mesma toada, a defesa acrescenta que as sucessivas leis de diretrizes orçamentárias evoluíram a partir de 2011 para admitir a possibilidade de utilização de outras referências de preços além do Sicro e Sinapi. Trata ainda da edição do Decreto Federal 7.983/2013, que estabeleceu regras e critérios para elaboração do orçamento de referência de obras e serviços de engenharia, contratados e executados com recursos dos orçamentos da União, e que em seu artigo 6º admitiu expressamente a estimativa de preços contratuais com base em tabela específica do setor, quando da inviabilidade ou incongruência das tabelas Sinapi e Sicro.
30. Aprofundando-se no tema, a defesa esclarece que contratou a atuação do profissional da área de orçamentos de obras de saneamento, Dr. Renato Nauff, para analisar os preços do contrato, sendo que o mesmo emitiu laudo técnico sobre o tema (peça 54, p. 42-83) . O profissional contratado para auxiliar a defesa integrou o quadro de engenheiros orçamentistas da Companhia de Saneamento Básico do Estado de São Paulo - Sabesp - durante 20 anos e atua há 10 anos como consultor da área.
31. O questionamento apresentado pelas empresas consorciadas ao consultor foi se os serviços prestados por meio do Contrato CT.PS.08.0.0379 poderiam ser considerados ordinários para fins de orçamento. Em resposta, a defesa transcreveu a seguinte síntese:
'É certo que as características técnicas do objeto do Contrato CT.PS.08.0.0379, classificam a obra de implantação do Sistema Produtor Pirapama como a maior obra hídrica do Nordeste e isso requer executores especialistas, com expertise no ramo para fazer frente as dificuldades naturais que surgem ao longo do contrato.
 (...) 
Claro está que os trabalhos de engenharia consultiva, gerenciamento e fiscalização da obra de implantação do Sistema Produtor Pirapama, Cabo de Santo Agostinho/PE exigiram equipes compostas por profissionais com significativa experiência em saneamento básico. E fica patente que o mercado valoriza tais profissionais, até pela escassez dos perfis desejados no trato de grandes vazões de tratamento de água, consideráveis diâmetros de tubulação, importantes extensões de obras lineares, importante grau de dificuldade na execução do todo e de cada uma das partes etc. Esse cenário, obviamente, diferencia salários e preços.'
E conclui:
' (...) os serviços objeto do Contrato CT.PS.08.0.0379 não podem ser considerados comuns e ordinários, para fins de orçamento, em razão das peculiaridades/especificidades antes listadas.'
32. Como se observa, os argumentos são no sentido de que a complexidade e o porte da obra ensejam a avaliação de preços por parâmetros diversos das tabelas do Sicro-Dnit.
33. Outra crítica tratada nas alegações de defesa diz respeito à origem do referencial Sicro, esclarecendo que os preços do sistema são calculados de acordo com a mediana dos preços dos insumos das obras de engenharia e são voltadas essencialmente para obras rodoviárias. Sendo que para a obra em questão seria mais adequada à utilização de referenciais correlatos às obras de grande porte da área de saneamento.
34. Seguindo argumentação sobre o tema a defendente cita os seguintes acórdãos para fundamentar-se:
'Acórdão 3272/2011-TCU-Plenário, relator Ministro Valmir Campelo
9.1.1. ajuste o orçamento base da licitação (...) 
9.1.1.7. adoção de preço referencial do Sinapi - e subsidiariamente do Sicro-2 - (...) como o máximo referencial permitido para os insumos (...) ;
9.1.1.9. Na hipótese de inserção de serviços novos ou mudança de quantitativos não contemplados até o término desta fiscalização, adotar, nesta ordem, os seguintes critérios para avaliação dos preços referenciais máximos permitidos:
9.1.1.9.1. mediana dos preços do Sinapi (...) ;
9.1.1.9.2. subsidiariamente, preços do Sicro-2 (...) ;
9.1.1.9.3. subsidiariamente, preços de outros sistemas aprovados pela Administração Pública, na hipótese de não serem encontradas referências nos sistemas anteriores, ou em caso de incompatibilidade técnica das composições desses paradigmas frente às peculiaridades do serviço, desde que demonstrada documentalmente mediante justificativa técnica;  (grifos constam da peça de defesa) 
9.1.1.9.4. subsidiariamente, cotação de mercado contendo o mínimo de três cotações de empresas/fornecedores distintos, fazendo constar do respectivo processo a documentação compro batória pertinente aos levantamentos e estudos que fundamentaram o preço estimado;'
Voto Acórdão 168/2011-TCU-Plenário, relator Ministro Valmir Campelo
'12. Com efeito, diante da inexistência de referenciais nos sistemas federais tais como o Sinapi e o Sicro, não deve o Tribunal quedar-se manietado, eximindo-se de apreciar a compatibilidade dos preços de obras públicas com os preços de mercado. Deve, portanto, utilizar-se de outros referencias confiáveis disponíveis, desde que adequados à avaliação da obra sob fiscalização, em razão das especificidades a ela inerentes, sempre orientado pela busca da verdade material e zelando pela boa e regular aplicação dos recursos públicos.'
35. Com isso a defesa conclui que um referencial adequado para a avaliação de preços da obra seria, por exemplo, aquele utilizado pela Sabesp, embasando-se no entendimento do engenheiro consultor Dr. Renato Nauff, nos seguintes termos:
'O sistema do Contrato CT.PS.08.0.0379 é composto obras lineares e por obras confinadas que não se equivalem a obras viárias. Uma adutora não é uma estrada. Uma Estação de Tratamento de Água não é uma ponte. Assim, os preços do segmento específico de mercado devem estar refletidos no Banco de Preços de origem para que não haja distorções.
Além de inexistir obrigação legal de utilização do Banco de Preços SICRO para avaliação dos preços dos serviços objeto do Contrato em questão, por se tratarem estes de atividades complexas, que, como visto, fogem da mediana das obras do país, sua comparação com a referida Tabela oficial é tecnicamente inadequada. (...) E o Banco de Engenharia Consultiva da SABESP vem tomar assento na permissão legal de utilização de sistema específico instituído para o setor.'
Análise
36. Quanto à obrigatoriedade da utilização do referencial Sicro, deve-se considerar que as Leis 11.439/2006 e 11.514/2007, diretrizes orçamentárias para os anos de 2007 e 2008, vigentes no período da contratação, exigiam expressamente no art. 115 que os custos dos materiais e serviços para obras executadas com recursos da União não poderiam ser superiores à mediana dos constantes do Sinapi, logo, havia a obrigatoriedade de observação desse referencial.
37. O parágrafo 1º desse artigo previu uma exceção nos seguintes termos:
'§ 1º Somente em condições especiais, devidamente justificadas em relatório técnico circunstanciado, aprovado pela autoridade competente, poderão os respectivos custos ultrapassar o limite fixado no caput deste artigo, sem prejuízo da avaliação dos órgãos de controle interno e externo.'
38. Observa-se que a previsão legal da não utilização dos referenciais Sinapi ensejava a emissão prévia de justificativa devidamente circunstanciada e aprovada por autoridade competente, o que nunca foi feito pela contratante.
39. Assim, a primeira auditoria realizada pelo TCU nesse contrato utilizou-se do referencial imposto pela LDO e constatou sobrepreço inicial de R$ 2.315.274,35. Após a interposição de recurso de agravo pelo Consórcio, a análise de preços foi submetida à secretaria especializada de obras que acabou por acatar as justificativas sobre a inadequação do referencial Sinapi e julgou oportuna a utilização da Tabela de Consultoria do Sicro. Essa mudança de entendimento resultou na redução do sobrepreço inicial do contrato para R$ 326.168,45, sem o cômputo dos aditivos.
40. O plenário do TCU julgou acertada a proposta, conforme Acórdão 1261/2010-TCU-Plenário, de relatoria do Ministro Benjamin Zymler, logo o referencial foi considerado válido e compatível com a obra. As alegações da defesa no sentido de adotar o banco referencial de preços da Companhia de Águas do estado de São Paulo (Sabesp) têm como obstáculos a imposição legal, visto que já em 2007 as sucessivas leis de diretrizes orçamentárias obrigavam a utilização incialmente do Sinapi e Cub, evoluindo para Sinapi e Sicro. Além disso, é de se questionar a sugestão de utilização de banco de preços da Sabesp para referenciar preços de serviços em outro estado, no caso Pernambuco, sem que fossem avaliadas as particularidades desse banco de preços, ou seja, as diferenças de custos entre as regiões e a própria metodologia de formação de preços da Sabesp.
41. Verifica-se ainda que na própria jurisprudência colacionada pela defesa, item 34 supra, é expresso que em regra deve-se utilizar o Sinapi subsidiariamente ao Sicro e apenas nos casos em que os insumos e serviços não constem desses referenciais pode-se adotar outros.
42. Logo, os argumentos da defesa quanto a não obrigatoriedade do referencial Sicro devem ser afastados.
43. Em relação aos argumentos de que a obra é complexa, tanto a defesa como o consultor não demonstraram efetivamente por meio de casos concretos, quais dos serviços em questão não seriam aplicáveis os referenciais medianos. Os referenciais do Sicro, utilizados nesta TCE, são adotados pelos técnicos do TCU há mais de uma década para a avaliação de preços de obras executadas com recursos federais envolvendo as diversas tipologias, porte e complexidade de obras. A regra é utilização do Sicro ou Sinapi e somente em casos específicos, devidamente comprovados, são feitas adaptações nas composições do sistema, adequando-as ao caso real, e quando os serviços não constam das tabelas oficiais, opta-se por outras referências.
44. Alegações genéricas de que se trata da maior obra de abastecimento da região nordeste, por si só, não permitem afastar a aplicabilidade do referencial Sicro.
45. Portanto, os argumentos não podem ser acatados.
III.2. - Dos erros que levaram a equipe técnica a apontar equivocadamente a existência de sobrepreço no contrato CT.PS.06.0.0379: erros nos cálculos dos valores de referência da tabela Dnit; análise realizada a partir do valor referência de profissional distinto daquele constante da planilha contratual; desconsideração de insumos essenciais a execução de atividade contratada.
46. Neste tópico, o defendente ratifica seu entendimento de que a tabela do Dnit não é adequada para referenciar os preços do contrato e acrescenta que, mesmo utilizando-se dessa tabela, há erros de cálculos cometidos pela equipe técnica do TCU implicando na irregularidade de sobrepreço contratual indevidamente.
47. Assim, o defendente passa a detalhar os erros referentes a cada uma das rubricas, novamente apresentadas à Tabela 3, seguinte:
Tabela 3 - Preços unitários dos itens com sobrepreço
	Cargo
	Função
	Preço unitário contrato (R$) 
	Preço unitário referencial TCU (R$) 

	A) Parte Fixa

	Eng. Civil Sênior
	Coordenador
	121,81
	102,18

	Eng. Civil Médio
	Residente ou planejamento
	88,66
	82,88

	Desenhista Cadista
	Desenhista-SP (h) 
	15,65
	13,62

	Serviço de Topografia
	Campo (dia) 
	1.515,40
	776,65

	B) Parte Variável - Serviços de Apoio

	Consultor (hora) 
		78,71
	68,59

Fonte: Relatório do Acórdão 3246/2012-TCU-Plenário (peça 1, p. 5) , com modificações.
48. Esses são os itens em que foram indicados sobrepreço, os demais itens foram omitidos ou por não terem sido medidos ou por estarem com preço inferior ao referencial de mercado.
49. Para o item consultor, o cerne dos argumentos da defesa pode ser sintetizado com a transcrição dos dois parágrafos seguintes (peça 54, p. 17) , que tratam do fator K. Esse fator K é o coeficiente incidente sobre o preço base da mão de obra e serviços para refletir os gastos com encargos trabalhistas e sociais, taxas administrativas, lucro e despesas fiscais, similar ao BDI.
'37. Ocorre que, ao se fazer os cálculos para ser chegar aos preços de referência, a partir da Tabela Dnit, a equipe técnica do TCU, ao invés de multiplicar o valor base pelo 'Fator K', aplicou BDI sobre o valor base do item relativo ao Consultor, distorcendo o valor referencial, que ficou abaixo dos padrões de mercado, melhor dizer, dos preços de referência da própria Tabela Dnit.
38. Sem embargo, é de se notar que o valor da proposta do Consórcio ficou ainda abaixo do orçamento referencial da licitação, em que pese consideravelmente abaixo dos valores de mercado (justamente em razão da aplicação equivocada do BDI no lugar do Fator K) , respeitando o desconto linear fornecido pelas empresas consorciadas em relação ao orçamento base da licitação.'
50. Com isso a defesa efetuou os cálculos com o fator K considerado adequado e demonstra que os valores referenciais apresentados pelo TCU para a rubrica consultor não refletem adequadamente o valor referencial do Dnit, que ao final com a devida aplicação do fator K seria R$ 167,68, ao invés de R$ 68,59. Portanto, o referencial Dnit seria superior ao preço do contrato, R$ 78,71.
51. Para os itens engenheiro civil sênior e médio, a defesa argumenta ter identificado o mesmo erro de cálculo relatado anteriormente para o item consultor. Assim, de forma semelhante, o manifestante indica os valores do preço referencial do Dnit para os itens, sendo R$ 125,76 para o engenheiro sênior e R$ 102,01 para o engenheiro médio, sendo, portanto, superiores aos preços praticados no contrato, ao invés dos valores apresentados anteriormente (R$ 102,18 e R$ 82,88, respectivamente) .
52. Nesse ponto, a defesa alega que, por um lado, a despeito da equipe técnica do Consórcio e o consultor contratado para emitir o laudo sobre os preços terem tentado, com bastante esforço, desvendar a linha de raciocínio da equipe do TCU para chegar aos valores referenciais a partir da tabela Dnit, não obtiveram conclusões. Por outro lado, os valores de referência expostos pela defesa se deram pela simples multiplicação do valor base pelo fator K ali apontado.
53. Em relação ao item desenhista cadista a defesa tece os mesmos argumentos para os itens anteriores, indicando assim que o preço referencial do Dnit é de R$ 16,77, ao invés dos R$ 13,62, enquanto o contratual é de R$ 15,65, adequado, portanto.
54. Além disso, para esse profissional, a defesa alega que não há correspondência entre o profissional calculista/desenhista/operador de computador (T5) e a função desempenhada pelo profissional desenhista cadista tratado nos autos, uma vez que essa função exige a elaboração de desenhos técnicos complexos para subsidiar a atuação dos engenheiros e consultores, acrescentando de que nada adiantaria o edital exigir a contratação de engenheiros e consultores de notória especialização se os desenhos técnicos essenciais à sua atuação fossem realizados por técnicos T5 de baixa qualificação.
55. Concluindo que para esse profissional tanto o cálculo realizado para obter o referencial de preços TCU foi inadequado como o próprio profissional selecionado da tabela do Dnit o foi.
56. Para o item serviços de topografia, a tese defendida é de que a avaliação dos serviços de topografia exige a correta montagem de uma composição de serviços com a identificação dos insumos e suas quantidades utilizadas na prestação do serviço.
57. Segundo a defesa, a equipe do TCU, ao montar a composição de referência do serviço, desconsiderou os insumos necessários à execução do contrato alocados pelo consórcio, sem justificar os motivos da adoção de composição não correspondente.
58. Em suma, a divergência entre a composição utilizada como parâmetro pelo TCU e a defendida pela manifestante tem origem na imprecisão quanto ao serviço presente no anexo V do Edital da Concorrência 16/2007 (peça 54, p. 188) , em que a composição do serviço de topografia é assim descrita: 'Serviço de topografia, com uma equipe composta de um topógrafo, três auxiliares e mais teodolito, nível ótico, estação total, etc.'.
59. A Compesa, ao preparar o edital e inserir a expressão 'etc', trouxe uma indefinição aos insumos do serviço. Por um lado, a equipe do TCU considerou os itens que estavam explicitamente descritos para elaboração da composição de preços referência para o serviço, por outro lado, o Consórcio justifica que a equipe descrita era insuficiente para prestação dos serviços dentro dos padrões de qualidade das empresas consorciadas, o que exigia a utilização da equipe composta por 1 topografo, 3 auxiliares de topografia, 1 topografo sênior e 1 cadista base topográfico.
60. Nesse sentido, o defendente alega que a equipe técnica do TCU não justificou devidamente a exclusão dos 2 profissionais, 1 topografo sênior e 1 cadista base topográfico, e argumenta que tais profissionais eram imprescindíveis para a completa prestação dos serviços, pois realizariam os trabalhos de escritório enquanto o restante da equipe realizava os trabalhos de levantamento de campo.
61. Além do equívoco tratado quanto à composição do serviço de topografia, o defendente aponta um segundo erro. O qual tem a mesma origem tratada para os profissionais: desenhista, engenheiros e consultor, que é a não correspondência entre os preços dos insumos da tabela do Dnit e os preços utilizados na composição de custos do preço de referência do TCU.
62. A composição de custos apresentada pela defesa, contendo a mesma quantidade de profissionais utilizada pelo TCU, resultou em um preço de R$ 1.154,05, ante os R$ 776,65 do referencial TCU, o que reduziria o montante de sobrepreço para o item de R$ 720.909,19 para R$ 389.120,19.
63. Nessa mesma linha, sintetizando todas as correções de preços referenciais para todos os itens em uma única tabela, a defesa conclui haver um subfaturamento do contrato no valor de R$ 1.156.950,86, ainda que se utilizasse a composição de custos equivocada dos serviços de topografia, apenas corrigindo os valores.
64. Acrescenta ainda que há um erro no somatório do valor da citação, R$ 743.248,16, apontando o valor de R$ 735.780,27 como sendo o correto.
65. Finalizando o subtópico, a defesa alega que o superfaturamento tratado na presente TCE, da ordem de R$ 700.000,00, considerando as correções de cálculo, atinge 9% do valor total da avença. Argumenta que esta Corte de Contas em diversos julgados se posicionou no sentido de que diferenças entre o valor referencial e o contratado no patamar de 10% jamais poderiam consistir em superfaturamento, mas sim em variações normais de mercado.
66. A fim de fundamentar esse ponto de vista, a defesa transcreve excertos dos votos dos Acórdão 394/2003-TCU-Plenário, da relatoria do Ministro Guilherme Palmeira, e do Acórdão 941/2010-TCU-Plenário, da relatoria do Ministro Augusto Sherman Cavalcanti. Cita ainda a decisão proferida no processo originário dessa TCE, Acórdão 1261/2010-TCU-Plenário (peça 54, p. 266) , em que, devido ao fato do sobrepreço, à época, limitar-se a 5,62% do contrato, não seria materialmente relevante para manter a medida anterior de suspensão cautelar dos pagamentos do contrato.
67. Ante o exposto, a defesa faz uma conclusão parcial retomando todos os argumentos e manifesta que não há superfaturamento no Contrato CT. PS. 08.0.0379 e mesmo que persistisse algum valor residual seria irrelevante para configurar débito, nos moldes da jurisprudência supracitada.
Análise
68. Conforme relatado, a defesa apontou divergências entre os valores da tabela de referência do Dnit e o valor utilizado pela equipe de auditoria do TCU, para os profissionais e para o serviço de topografia do contrato de supervisão em análise, chegando a afirmar que a equipe do consórcio e o consultor contratado para emitir o parecer nos autos não conseguiram desvendar a linha de raciocínio da equipe do TCU para calcular os preços referenciais.
69. A metodologia de cálculo utilizada para apontar originariamente o débito consta do relatório que embasou a presente TCE, a qual foi juntada aos autos pela defesa (peça 54, p. 171) . Nela constam os critérios, parâmetros e procedimentos dos cálculos utilizados pela equipe do TCU. Tal documento refere-se ao Relatório de Auditoria 235/2010 (peça 54, p. 118-181) , elaborado no âmbito do Fiscobras 2010, referente ao sistema de abastecimento de água Pirapama, no estado de Pernambuco.
70. Vale a transcrição do trecho seguinte da metodologia adotada pelo TCU, pois é exatamente o ponto de divergência entre os preços referenciais apontados pela equipe e aqueles obtidos pelo consultor contratado pela defesa.
'Em relação à incidência de taxas nos preços referenciais, optou-se por utilizar os valores do Acórdão 1.523/2005-P (conforme excerto abaixo) que é proveniente de Relatório de Levantamento de Auditoria no Projeto de Integração do Rio São Francisco com as bacias do norte setentrional, o qual teve como foco a análise de editais de supervisão e de obras de engenharia. Conforme descrito no relatório que originou esse Acórdão, o Ministério da Integração (MI) foi convocado para esclarecer a adoção de BDI com valor alto em relação ao de mercado no contrato de supervisão e, para tanto, o MI esclareceu que na contratação de serviços de consultoria é usual a definição do fator 'k' incidente sobre o custo horário das diversas categorias de mão-de-obra. Para se adequar às exigências do TCU, a entidade gestora reduziu o seu fator K, de modo que a alteração dos fatores KI, K2, K3 e K4 resultou em um fator K de 2,76, conforme excerto do Acórdão:
K = (1 +k1) . (1+k2) . (1+-k3) . (1+k4) = 2,76;
Onde: kl = taxa de encargos sociais (valor adotado pelo Ml= 81,62%) ;
k2 = taxa de custos administrativos (valor adotado pelo Ml= 17%) ;
k3 = taxa de remuneração da empresa de consultoria (valor adotado pelo MI= 8,00%) ;
k4 = taxa de despesas fiscais (valor adotado pelo Ml= 20,31%) .
Optou-se por não adotar as taxas que compõem a Tabela de Consultoria do Dnit visto que tais valores estão sendo objeto de análise por esta Secretaria no âmbito do TC Processo 025.789/2006-4. Entretanto, convém ressaltar que a adoção dos mesmos parâmetros do Acórdão supracitado tem como objetivo apenas servir como referência para estimar um preço justo para a análise do contrato em questão, haja vista que não foram realizados estudos aprofundados sobre a composição dos referidos índices. Ademais, neste caso concreto, considerou-se cabível a adoção das taxas do Acórdão 1.523/2005-P em vista da similaridade das obras e do tipo de contrato, bem como devido ao fato de que a unidade gestora é a mesma (MI) , o que facilita a uniformização de conceitos sobre o fator K. Vale destacar que o fator K referencial, no valor de 2,76, é bastante próximo do fator K da proposta do Consórcio, no valor de 2,75, o qual é obtido pelo seguinte cálculo: K = (I +78,82%) . (1 +20%) . (1+10%) . (1+16,33) = 2,75.'
71. Observa-se que ao avaliar os preços do contrato, o consultor Dr. Renato Nauff indicou um fator K majorado de 3,06 com a utilização do sistema de preços da Sabesp (peça 54, p. 56) e, quando tomou como parâmetro o referencial do Dnit (peça 54, p. 67) , utilizou-se do fator K de 3,10. O impacto dessa diferença entre o fator K da equipe TCU (2,76) e o utilizado pelo consultor (3,10) garante uma majoração de preços unitários de 12,3%, que, aplicado a todos os itens do contrato, seria suficiente para converter o superfaturamento de 9% em subpreço.
72. No entanto, essa majoração do fator K não pode ser acatada por dois motivos, já expostos na transcrição da metodologia. Primeiro, o referencial adotado pela equipe do TCU, de 2,76, decorreu do Acórdão 1523/2005-TCU-Plenário, da relatoria do Ministro Benjamin Zymler, em que foi tratada de forma específica a adequabilidade do fator K, justificando o posicionamento; e segundo, o valor sugerido é superior àquele utilizado pelo próprio consórcio.
73. Os cálculos efetuados pela defesa também alteram a fórmula de cálculo do item Consultor, o que justificaria a diferença apontada de R$ 68,59 (referencial TCU) para R$ 167,68 (cálculo Dr. Renato Nauff) . O procedimento de cálculo adotado pela equipe de fiscalização refletiu o procedimento adotado pela Compesa na fase de licitação e adotado pelo Consórcio em sua proposta. O excerto seguinte da metodologia de cálculo esclarece o procedimento (peça 54, p. 174) :
'Com respeito à forma de incidência das taxas sobre os custos referenciais, utilizou-se a mesma metodologia empregada na proposta do Consórcio. Os fatores denominados k1 (encargos sociais) , de valor 81,62%, e k2 (encargos administrativos) , de valor 17%, incidiram apenas sobre os insumos da parte fixa, conforme exposto na Tabela I. Os fatores k3 (remuneração de escritório) , de valor 8%, e k4 (despesas fiscais) , de valor 20,31%, incidiram tanto sobre os insumos da parte fixa (Tabela 1) , como sobre aqueles da parte variável, conforme mostra a Tabela 2. Vale ressaltar que, na parte fixa, as taxas k3 e k4 incidem sobre o preço dos insumos que já contabilizam a incidência das taxas kl e k2, enquanto que na parte variável, as taxas k3 e k4 incidem diretamente sobre o custo.'
74. Por essa razão, sobre o item consultor, incidem os fatores k3=8% e k4=20,31%, resultando em fator de 1,08 x 1,2031 = 1,299. Esse fator incide sobre os itens veículos, consultor, instalações de escritório e plotagem de plantas, itens alocados à parte variável - serviços de apoio, da planilha contratual. A defesa não apresentou argumentos para que se modificasse a forma de incidência do fator K sobre o item consultor, apenas indicou que haveria erro no cálculo, portanto, deve-se manter o procedimento adotado, pois segue a mesma metodologia utilizada na licitação e na proposta do Consórcio vencedor.
75. Quanto ao argumento da defesa de que mesmo utilizando os referenciais de preços do Dnit seriam calculados valores diversos daqueles adotados como referenciais pelo TCU, foi realizada a conferência dos cálculos na forma prevista na metodologia.
76. Nessa revisão de cálculos, identificou-se equívocos quanto à aplicação do fator K.
77. Conforme descrito na metodologia de cálculo (item 70) , a equipe do TCU adotou um fator K de 2,76, no entanto, verificando-se a Tabela 1 do Relatório de Fiscalização 235/2010, constante do processo apenso (TC Processo 010.814/2010-8, peça 2, p. 30) , observa-se que a relação entre o preço unitário com fator K e custo unitário é de 2,54, ou seja, diferença a menor de 8%.
78. Em relação à parte variável do contrato, a exemplo do item consultor, a defesa entendeu aplicáveis as quatro parcelas do fator K, enquanto a equipe de auditoria aplicou os fatores k3 e k4, lucro e despesas fiscais, respectivamente.
79. É razoável a exclusão do k1 dessa parcela, pois esse tipo de consultoria é esporádica e sem exigência de vínculo trabalhista. No caso, o consultor recebe como pessoa jurídica e a fatura é paga pelo produto elaborado, em geral, pareceres e relatórios, não incidindo encargos sociais e previdenciários. Logo, a despeito de tratar-se de um item de mão de obra, esse profissional é remunerado como pessoa jurídica, dispensando a incidência de encargos trabalhistas. Igualmente é razoável a exclusão da parcela k2 da parte variável, conforme realizado na metodologia inicial, os serviços da parte variável são meros fornecimentos e não acarretam custos administrativos para a empresa.
80. Dessa forma, quanto à Tabela 2 do Relatório de Fiscalização 235/2010 (TC Processo 010.814/2010-8, peça 2, p. 31) , referente à parte variável, a relação entre preço e custo utilizada foi de 1,283, enquanto o previsto pela conjugação dos fatores k3 e k4 seria de 1,299.
81. Assim, ante o exposto, a Tabela 4 seguinte demonstra o preço referencial revisado, com a adequação do fator K incidente conforme indicado, tendo como base os custos de salários e demais insumos os valores das Tabelas 1 e 2 do Relatório de Fiscalização 235/2010 (apenso, peça 2, p. 30-31) .
Tabela 4 - Demonstrativo Referencial TCU Revisado
	Item
	Profissional
	Código Dnit
	Custo unitário (R$/mês) 
	Unidade
	Custo unitário (R$) 
	Preço unitário com fator K (R$) 

	Parte Fixa - incidem os fatores K1, K2, K3, K4 = 2,761

	1.1
	Engenheiro Civil Sênior (Coordenador) 
	Coordenador (P0) 
	7.056,43
	H
	40,09
	110,69

	1.2
	Engenheiro Civil Médio (Residente) 
	Eng. pleno (P2) 
	5.723,55
	H
	32,52
	89,79

	1.3
	Técnico de nível médio
	Laboratorista (T2) 
	1.568,10
	H
	8,91
	24,60

	1.4
	Desenhista Cadista
	Desenhista (T5) 
	940,85
	H
	5,35
	14,77

	1.5
	Auxiliar Administrativo
	Secretário (A1) 
	1.136,87
	H
	6,46
	17,84

	Parte Variável - incidem os fatores K3 e K4 = 1,299

	2.1
	Consultor
	Consultor Especial (C) 
	9.408,58
	H
	53,46
	69,46

	2.2
	6 Veículos de passeio corn ar e direção
	Sedan
	3.214,60
	un
	19.287,60
	29.061,30

	2.4
	Instalações de escritório
		82.024,02
	Cj
	82.024,02
	106.577,75

	2.6
	Plotagem de plantas
		8,90
	Prancha
	8,90
	11,56

	Demonstrativo Fator K - Contrato x Referencial Acórdão 1523/2005-TCU-Plenário

	K1
	Encargos Sociais mensalistas
	Contrato = 78,82%
	Referencial = 81,62%

	K2
	Taxa Administrativa
	Contrato = 20,00%
	Referencial = 17,00%

	K3
	Remuneração Escritório
	Contrato = 10,00%
	Referencial = 8,00%

	K4
	Despesas Fiscais
	Contrato = 16,33%
	Referencial = 20,31%

Fonte: Elaboração própria a partir dos custos referenciais da Relatório do Acórdão 3246/2012-TCU-Plenário (peça 1, p. 5) 
82. Com a revisão dos preços unitários haverá impacto no valor do superfaturamento indicado na citação, entretanto, antes de consolidar os cálculos, resta avaliar os argumentos da defesa quanto aos erros na composição da equipe de topografia, item que responde sozinho por 95% do valor do superfaturamento.
Composição da equipe de topografia
83. A defesa alega que foram desconsiderados da composição de custos utilizada para avaliar o preço do serviço de topografia dois profissionais, sendo um topógrafo sênior e um 'cadista' base topográfico, justificando que esses profissionais foram necessários para prestar os serviços em conformidade com os padrões de qualidade das empresas consorciadas.
84. Acrescenta que o edital não limitava a equipe de topografia aos profissionais citados expressamente, pois, a descrição comportava a expressão 'etc', seguinte: 'Serviço de topografia, com uma equipe composta de um topógrafo, três auxiliares e mais teodolito, nível ótico, estação total, etc.', ou seja, além dos 4 profissionais citados expressamente para executar o serviço, a defesa considerou ao todo 6 profissionais.
85. Essa divergência foi constatada inicialmente no Fiscobras 2009, a qual manteve-se na fiscalização realizada em 2010, e em nenhuma oportunidade de exercício do contraditório e ampla defesa o consórcio supervisor comprovou que teria utilizado, ou mesmo que seria necessária, a equipe de 6 profissionais.
86. Quanto a esse ponto, o edital é claro ao descrever a equipe: um topógrafo, três auxiliares mais os equipamentos necessários, ou seja, os itens principais para a prestação do serviço de topografia, sendo desarrazoado entender que a expressão 'etc' ampliaria a margem de interpretação para incluir mais dois profissionais, cujos salários superam os dos profissionais descritos expressamente.
87. Segundo, se esses profissionais adicionais eram mesmo imprescindíveis ao resultado do trabalho de supervisão e fiscalização, a presença e atuação deles deveriam constar em alguns documentos, como nos relatórios da fiscalização, folhas de pagamentos vinculadas ao contrato, folhas de ponto, até mesmo em atas de reunião em que o fiscal do contrato trata desses profissionais adicionais. Enfim, desde 2009, nas sucessivas oportunidades de defesa, o Consórcio jamais apresentou elementos de fato que comprovassem a utilização desses profissionais nas equipes de topografia.
88. Nesse sentido, o parágrafo quarto da cláusula quarta do Contrato CT.PS.08.0.0379 (peça 54, p. 236) , transcrito a seguir, condicionava os pagamentos do contrato à apresentação da GFIP, comprovando os recolhimentos de encargos trabalhistas de toda a equipe alocada no contrato. Aliás, o procedimento é praxe para esse tipo de contrato e havia meios de tanto a fiscalização do contrato como o consórcio contratado demonstrarem de fato qual a composição, inclusive com nomes da equipe de topografia durante todo o período da execução contratual.
'O CONSÓRCIO, deverá elaborar Folhas de Pagamentos distintas, relativamente à mão-de-obra alocada aos serviços contratados, nos termos do § 5°, do Art. 31, da Lei 8.212/91, com a redação dada pela Lei 9.711/98, apresentando àquelas a COMPESA, para fins de habilitação ao pagamento, juntamente com a Guia de Recolhimento do Fundo de Garantia por Tempo de Serviço e Informações à Previdência Social - GFIP, correspondente ao mês da última competência vencida, para fins de comprovação do recolhimento do FGTS, consoante impõe o § 1º, do Art. 15. da Lei 8.036/90.'
89. Logo, não foram apresentados elementos que permitam concluir que a equipe de topografia é composta por mais dois profissionais além daqueles já considerados na composição de referência.
90. Além dos argumentos sobre a quantidade de profissionais, a defesa argumenta que a equipe técnica do TCU, ao estabelecer o preço referência da equipe de topografia, cometeu equívoco no somatório dos itens de forma que o preço unitário da composição de R$ 776,65 seria, na verdade, R$ 1.154,05, promovendo redução substancial do superfaturamento tratado na TCE.
91. Nesse sentido, a defesa apresenta uma composição valendo-se do referencial da Tabela de Consultoria do Dnit e a mesma equipe prevista pela equipe do TCU com acréscimo do equipamento GPS.
92. Ante a alegação da defesa, foi verificado o procedimento de cálculo estabelecido para o item, conforme as orientações da metodologia (peça 54, p. 172) e a composição da Tabela 3 do Relatório de Fiscalização 235/2010 (peça 54, p. 165) .
93. Verifica-se que a diferença de maior relevância entre a composição da defesa e a da equipe de auditoria está no cômputo de horas dos profissionais e no fator K adotado.
94. Em relação ao cômputo das horas, a alegação da defesa é procedente. Em sua análise, a equipe técnica do TCU realizou as seguintes considerações:
a) os profissionais topógrafo e auxiliares de topografia possuíam salário de referência mensal e para a elaboração da composição a equipe procedeu a conversão para salário horário, dividido adequadamente o salário mensal por 176 horas trabalhadas no mês;
b) e considerou essa mesma jornada média mensal 176h/mês, o que equivale a 7 1/3 h/dia para elaborar a composição, desse modo a composição de 1 dia do serviço de topografia contava com 7,33 h de cada profissional.
95. Não há reparos em relação ao item (a) e a defesa não o fez, pois, é uma simples apropriação de salário mensalista para horista. Em relação ao item (b) , deve ser considerada para composição diária a jornada comum de 8h de cada um dos profissionais. Tal entendimento é semelhante ao aplicado a uma composição qualquer, como execução de emboço de parede, para cada 1 hora de serviço é considerado 1 hora de pedreiro, independentemente de haver improdutividade nessa hora, por exemplo, decorrente de pausa do pedreiro para um café. Assim, a composição de serviços diária considera 8h do profissional chave da composição, independentemente de fatores diversos como a adequação da jornada de um topografo mensalista para horista.
96. Ademais, na prática, a jornada de 176h (44 horas semanais) é cumprida por turnos normais de 8h de segunda a sexta-feira e meio turno aos sábados.
97. Portanto, a composição de referência foi revista em relação a esse ponto (b) . Quanto ao fator k incidente na composição, adotou-se o mesmo critério da Tabela 4, de revisão dos preços de referência. Para os itens de mão de obra fator k1 a k4 e para o instrumental de topografia k3 e k4. Não foi incluído o GPS na composição revisada, pois é presumível que ele esteja incluso no instrumental de topografia.
Tabela 5- Composição de Serviços de Topografia Revisada
	Discriminação
	Unidade
	Quantidade (a) 
	Custo Unitário (R$/mês) (b) 
	Custo Unitário (R$) (c=b/176 ou b/30) 
	Preço Unitário (R$) (d=c *K) 
	Preço Total (R$) (e=d*a) 

	1. Mão de Obra K=2,761

	Topografo (T1) 
	H
	8
	2.352,14
	13,36
	36,90
	295,19

	Ajudante de Topografo (T3) 
	H
	24
	1.238,79
	7,04
	19,43
	466,40

	2. Equipamentos K= 1,299

	Instrumental Topografia
	dia
	1
	1.141,71
	38,06
	49,44
	49,44

	Total composição de topografia (dia) 
	811,03

Fonte: Elaboração própria a partir dos custos referenciais da Relatório do Acórdão 3246/2012-TCU-Plenário (peça 1, p. 5) 
98. Assim, o superfaturamento será reduzido e a consolidação dos cálculos será realizada ao final da análise das alegações de defesa do consórcio.
99. Passa-se à análise dos argumentos de que o superfaturamento tratado na TCE, de cerca de 9%, não seria materialmente relevante para justificar a continuidade do processo. A jurisprudência do TCU é firme no sentido de que sobrepreço em torno de 10% do valor contratual não é materialmente relevante para justificar medidas de paralizações de contratos de obras, exatamente o caso tratado no presente contrato, nos termos do Acórdão 1261/2010-TCU-Plenário. No entanto, uma vez identificado o sobrepreço, as apurações devem prosseguir e caso não sejam sanadas ensejam a conversão em TCE e a imputação de débitos e eventuais multas.
100. Nesse sentido, a Instrução Normativa TCU 71/2012, alterada pela IN TCU 76/2016, que trata do processo de Tomada de Contas Especial, estabelece o seguinte:
'Art. 19 (...) 
§ 1º Instaurada a tomada de contas especial e citados os responsáveis, não se lhe admitirá o arquivamento, mesmo na hipótese de o valor apurado como débito ser inferior ao limite estabelecido no art. 6º desta Instrução Normativa.'
101. O limite tratado nesse parágrafo é de R$ 100.000,00. Sendo assim, depois de instaurada a TCE e devidamente citados os responsáveis, a regra é rígida no sentido da continuidade das apurações e responsabilização. Afasta-se assim os argumentos de que, em vista da baixa materialidade do débito relativamente ao total do contrato, permitir-se-ia o arquivamento da TCE.
Dos métodos de cálculo de superfaturamento e da não ocorrência de jogo de planilha
102. Finalizando suas alegações, a defesa informa ter questionado o engenheiro consultor sobre a existência de sobrepreço seguindo as principais metodologias utilizadas nessa espécie de exame.
103. O consultor realizou vários cálculos com as premissas de utilização de banco de preços da Sabesp e a da inexistência de jogo de planilha.
104. A primeira premissa já foi exaustivamente tratada nesta instrução. Quanto à segunda, a defesa alega a não ocorrência de jogo de planilha em razão de as alterações de quantitativos terem sido promovidas atendendo às necessidades da obra e o valor acrescido, 24,95%, estaria em conformidade com o limite legal da Lei 8.666/1993.
105. Ante o exposto, a defesa requer o julgamento regular das contas e arquivamento do processo.
Análise
106. Verifica-se, na peça de defesa, a exposição dos cálculos de eventual superfaturamento por diferentes metodologias de apuração e em nenhuma delas resultava em débito. No entanto, sem avaliar os cálculos realizados, devem ser contestadas as premissas utilizadas, pois as mesmas são inválidas.
107. Primeiro, a utilização do banco de preços da Sabesp afasta todos os sobrepreços de preços unitários iniciais da avença, o que consequentemente elimina o superfaturamento em decorrência de alterações de quantidade dos itens.
108. A segunda premissa afastou a ocorrência de jogo de planilha e também a demonstração da metodologia de cálculo preconizada para o caso. A metodologia de cálculo para situação de jogo de planilha é descrita detalhadamente no Roteiro de Auditoria de Obras Públicas de dezembro de 2012 (peça 65, p. 66) . Em apertada síntese, deve ser aplicado o método da limitação dos preços unitários ajustado, a verificação do desconto inicial para estabelecimento do ponto de equilíbrio do contrato, e a manutenção desse desconto após a realização das alterações nos quantitativos.
109. Essa metodologia reflete a jurisprudência vigente sobre o tema, conforme expressa o voto condutor do Acórdão 1514/2015-TCU-Plenário, da relatoria do Ministro Bruno Dantas, nos seguintes termos:
'21. No que concerne à alegação de que a irregularidade consubstanciada na prática de jogo de planilha careceria de amparo legal, não assiste razão à defendente. Em consonância com o que prescreve o art. 109, § 6º, da Lei 11.768/2008 (Lei de Diretrizes Orçamentárias - LDO de 2009) , a diferença percentual entre o valor global do contrato e o obtido a partir dos custos unitários do SINAPI não poderá ser reduzida, em favor do contratado, em decorrência de aditamentos que modifiquem a planilha orçamentária. Cabe ressaltar que a LDO apenas veio a positivar o entendimento já pacificado por esta Corte de Contas e de necessária observância na gestão de obras públicas federais.'
110. Quanto à premissa de que não ocorreu jogo de planilha, pois as modificações foram para atendimento às necessidades da obra, a jurisprudência do TCU adota o posicionamento de que não é necessária a identificação do dolo, basta à parte ter se beneficiado da conduta. Nesse sentido é o voto condutor do Acórdão 167/2017-TCU-Plenário, da relatoria do Ministro Benjamin Zymler, seguinte:
'43. Ao contrário do argumentado pela recorrente, a caracterização de jogo de planilha prescinde da intenção de conferir vantagem indevida por parte dos agentes administrativos ou dos prepostos da pessoa jurídica contratada, conforme me manifestei no voto condutor do Acórdão 1721/2016-TCU-Plenário.'
111. Portanto, ambas as premissas utilizadas pelo engenheiro consultor em auxílio à defesa para demonstração das diversas metodologias de cálculo de superfaturamento são inválidas e não devem ser acatadas.
112. Concluída a análise das alegações de defesa, resta demostrar os cálculos do superfaturamento remanescente a partir dos preços unitários revisados conforme consta das Tabelas 4 e 5 desta instrução.
Tabela 6 - Sobrepreço remanescente, após revisão dos preços unitários dos itens.
	Cargo
	Quant. medidos
	Preço unitário do Contrato (R$) 
	Valor pago pelo serviço (R$) 
	Preço unitário de referência (R$) 
	Valor devido preços de referência (R$) 
	Superfaturamento (R$) 

	Eng. Civil Sênior
	24.205 h
	121,81
	2.948.411,05
	110,70
	268.919,00
	269.159,60

	Eng. Civil Médio
	17.186 h
	88,66
	1.523.710,76
	89,79
	-19.419,67
	 (19.420,18) 

	Técnico de Nível Médio
	34.699 h
	15,65
	543.039,35
	24,60
	-310.558,01
	 (310.556,05) 

	Desenhista Cadista
	12.056 h
	15,65
	188.676,40
	14,76
	10.731,32
	10.609,28

	Auxiliar Administrativo
	7.206 h
	6,70
	48.280,20
	17,84
	-80.238,82
	 (80.274,84) 

	Serviço de Topografia 
	975,85 dia
	1.515,40
	1.478.803,09
	811,03
	687.355,51
	687.261,88

	6 (seis) Veículos 
	32,23 6un
	15.225,76
	490.792,74
	25.061,30
	-316.933,10
	 (317.042,40) 

	Consultor (horas) 
	3.960 h
	78,71
	311.691,60
	69,46
	36.628,66
	36.630,00

	Plantas
	2.284 un
	11,24
	25.672,16
	11,56
	-740,47
	 (730,88) 

	Escritório 
	0,92 un
	103.629,92
	95.720,65
	106.577,75
	-2.757,19
	 (2.731,40) 

	Total
		7.654.798,00
		7.381.810,76
	272.987,24

Fonte: Elaboração própria a partir dos dados das tabelas precedentes.
113. Quanto ao valor remanescente de sobrepreço, deve-se considerar que a Compesa realizou retenções de pagamentos do contrato, as quais não foram abatidas dos cálculos. Em resposta a diligência, a Compesa informou ter retido e restituído aos cofres da União o total de R$ 411.158,83, referente ao convênio, suficiente para sanar o débito. Melhor esclarecimento sobre as retenções consta do tópico diligência Compesa, após a análise das alegações de defesa dos demais responsáveis.
114. Assim, ante o requerimento da defesa de julgamento regular do contrato auditado e arquivamento da presente TCE, em vista da ausência de pressupostos para condenação em débito, resta concluir que houve sobrepreço contratual, mas, de fato, não há débito. A atuação tempestiva do TCU e a imposição de retenções sobre faturamento foi suficiente para afastar a ocorrência de débito. Tal quadro, inexistência de débito, indicaria o julgamento pela regularidade das contas.
115. No entanto, as alegações de defesa não foram suficientes para afastar as irregularidades, materializadas pelo sobrepreço remanescente, o que pode ser considerado como ato de gestão ilegítimo ou antieconômico previsto no inciso II, do art. 58 da Lei 8.443/1992. Ou seja, ocorreu o ato irregular dos gestores, mas, a despeito dos efeitos terem sido mitigados pela ação de fiscalização do TCU, de fato, o dano ao erário não ocorreu, assim, na ausência de dano ou desfalque de recursos públicos a favor de terceiros afasta-se a possibilidade de aplicação da multa para o consórcio contratado prevista na alínea b, do § 2°, inciso III, art. 16 da Lei 8.443/1992.
116. Logo, pelo exposto, afastada a responsabilidade do terceiro contratado, remanesce a responsabilidade pelo ato irregular sobre os gestores da Compesa, restando avaliar as alegações de defesa dos demais responsáveis.
Alegações de Defesa - João Bosco de Almeida, Carlos Eduardo de Brito Maia, Fernando de Castro Lôbo Júnior, Luiz Carlos Coutinho e Ana Maria de Araújo Torres Pontes
117. Os responsáveis, na condição de funcionários da Compesa, tomaram ciência dos ofícios que lhes foram remetidos, conforme detalha a Tabela 1 - Citações (item 13 da instrução) , tendo apresentado tempestivamente suas alegações de defesa em conjunto, conforme documentação integrante da peça 57.
118. A defesa, antes de adentrar no mérito, discorre sobre o objeto tratado na peça e sobre o histórico que resultou na conversão dos autos em TCE e a citação dos responsáveis pela licitação e execução do contrato CT.PS.08.0.0379.
119. Nessa preliminar, a defesa expõe uma das principais teses das alegações que seria a orientação interna da Caixa, gestora do sistema de preços Sinapi, de que os preços referenciais da Tabela de Consultoria do Dnit poderiam ser ultrapassados em até 20%, sendo o bastante para elidir o sobrepreço.
120. Nesse sentido, segue o primeiro dos tópicos abordados pela defesa.
111.I Das Limitações do Sinapi e do Sicro para o Objeto da Ec. 16/2007. Dem/Cpl
121. A defesa tece argumentos sobre as recorrentes críticas quanto à utilização do Sinapi ou do Sicro de forma indistinta como parâmetro máximo de preços das obras públicas, sem considerar as particularidades das mesmas. Acrescentando que, tanto a LDO ao admitir a adoção de composições diferenciadas quando o caso concreto justificar, como a posição do TCU de aplicar o referencial do Sicro em detrimento do Sinapi demostram a possibilidade de flexibilizar o mandamento legal vigente à época.
122. Continuando a argumentação, o manifestante apresenta citações de engenheiros orçamentistas e do próprio TCU tratando da incipiência do Sinapi para avaliação de custos e preços de obras de saneamento.
123. De forma semelhante, defende que o Sicro também é inadequado para avaliação de preços de obras de saneamento, pois a origem do sistema visava à parametrização de custos de obras rodoviárias de responsabilidade do Dnit.
124. Logo, conclui que a utilização de sistema proeminentemente aplicado às obras rodoviárias não é aplicável a uma obra de grande porte e complexidade de infraestrutura hídrica e o mais adequado ao caso seria validar o referencial utilizado inicialmente na licitação, o próprio da Compesa, afastando qualquer irregularidade nessa conduta.
Análise
125. Muito dos argumentos utilizados pelo defendente já foram abordados pela defesa do Consórcio Concremat Engeconsult, mesmo porque as citações se deram pelos mesmos motivos, o que permite uma análise mais sucinta e dirigida aos pontos distintos.
126. A defesa apresenta uma orientação interna da Caixa Econômica Federal para a análise de obras em que o banco estatal atua como repassador de recursos da União ou para concessão de seus financiamentos. Segundo esse normativo, seria admissível a adoção de um limite superior em até 20% dos preços referenciais da Tabela de Consultoria do Dnit.
127. Qualquer argumento na linha de majorar os limites do sistema de referência adotado carece de fundamentação legal, pois a Lei de Diretrizes Orçamentárias, vigente quando o contrato foi licitado, impôs expressamente a limitação de preços à mediana do Sinapi e, conforme demonstrado ao longo dos autos, o Sicro se mostrou ainda mais conservador em favor dos responsáveis.
128. Quanto à utilização do banco de preços da Compesa, se a licitação em questão não contasse com recursos federais seria aplicável, uma vez que a LDO impôs os limites de preços do Sinapi apenas para obras custeadas com recursos da União. A alternativa seria a utilização subsidiária do referencial da Compesa para os itens não constantes dos sistemas oficiais, não sendo o presente caso.
129. Em relação à manifestação de que o Sicro é um sistema elaborado a partir de levantamentos de obras rodoviárias para aplicação nessa tipologia de obras e para um determinado porte de obra, deve-se considerar que as obras realizadas pelo Dnit englobam desde obras simples até as de grande vulto, como obras de manutenção de rodovias e extensos trechos de construção de estradas.
130. Nesse sentido, observa-se que, em geral, as composições de serviços do Sicro podem ser aplicadas de forma similar para diferentes tipos de obra. Por exemplo, a composição do serviço de escavação, carga e transporte de material de primeira categoria pode ser aplicada sem distinção para uma terraplanagem de rodovia, ferrovia, barragem, adutora e demais obras; o mesmo raciocínio se aplica para o concreto usinado de 30 Mpa e é aplicável para praticamente todas as composições.
131. No entanto, há casos específicos em que a composição de serviços genérica não pode ser aplicada sem adaptações em razão de particularidades do local e forma de execução dos serviços, situações essas que podem ser descritas com a apresentação das especificidades a serem consideradas.
132. Logo, não se pode afastar a utilização por inteiro de um referencial como o Sicro, que vem sendo utilizado amplamente no âmbito da Administração Pública Federal para várias tipologias e vultos de obras, apenas com alegações genéricas de que está se tratando de obra de abastecimento com valor superior a R$ 400 milhões. Não foram apresentadas as situações de fato que justifiquem a inadequação do Sicro, logo os argumentos não podem ser acatados.
III.II. Da Concorrência 16/2007-DEM/CPL
133. Nesse ponto, o defendente informa que em face às particularidades da obra a licitação foi do tipo melhor técnica e preço, o que jamais foi contestado nas fiscalizações desse contrato, o que demonstraria o nível de especialidade requerido para a boa execução contratual.
134. A defesa cita uma situação em que de fato pode demonstrar o maior rigor técnico da obra:
'O nível de especificidade dos serviços executados nessa obra, por exemplo, pode ser visualizado através das tubulações de aço utilizadas, cujas especificações exigiram o estudo técnico aprofundado, com contratação de consultoria técnica especifica para determinar a forma de se realizar o assentamento. Ou seja, a peculiaridade da obra, em face do porte e materiais utilizados, fez com que o serviço de assentamento de suas tubulações, sem paradigmas, tenha a sua execução atrelada a métodos construtivos desenvolvidos especialmente para essa empreitada.'
Análise
135. O fato de a licitação ter sido do tipo melhor técnica e preço não altera a análise orçamentária efetuada. A ponderação do fator técnica não exime a observância aos limites de preços unitários a serem respeitados nas propostas.
136. Quanto à demonstração da especificidade da obra, a defesa trata de uma particularidade no assentamento das tubulações de aço em que se exigiu a contratação de um especialista, mas justamente para esse caso, a defesa também informa que foi realizada a contratação de um consultor especializado. Ou seja, para a situação comprovadamente específica, a Compesa não contou com o consultor previsto contrato de supervisão, logo o argumento não é válido para justificar sobrepreço no contrato em questão.
III.III. Do Orçamento de Referência da Concorrência 16/2007 DEM/CPL
137. A defesa informa que a Compesa possui banco de dados de preços e utilizou-se do mesmo como referência para licitação em apreço, relatando que os preços desse banco de dados decorrem de longo histórico de obras realizadas pela companhia de águas e que era sim adequada para contratação em questão por demonstrarem a realidade dos preços praticados na região.
Análise
138. É louvável a iniciativa da empresa de saneamento de apropriar os preços, produtividades, consumos e insumos necessários a execuções dos serviços de sua alçada, sendo praxe a companhia utilizar-se de seu próprio banco de dados para execução das suas obras, quando geridas com recursos próprios ou estaduais. Entretanto o contrato em questão conta com recursos federais, o que impõe o requisito de observação da LDO federal e sua limitação quanto a observação do Sinapi.
139. Portanto, para o caso, a Compesa poderia utilizar-se do seu banco de dados desde que simultaneamente respeitasse os limites da mediana de preços do Sinapi, o que não foi observado, assim, os argumentos não podem ser acatados.
140. Conforme já apresentado, pode-se utilizar, subsidiariamente, outros sistemas referenciais oficiais de preços distintos do Sinapi e do Sicro, desde que apresentadas as devidas justificativas, as quais não constam das respostas apresentadas. Não basta dizer que a obra apresenta volume e complexidade fora do normal, até mesmo porque as obras em que se aplicam os referenciais indicados na LDO também são passíveis de apresentarem tais características.
141. Tais especificidades que justificariam a não utilização do Sicro ou do Sinapi devem ser apresentadas objetivamente, no primeiro momento, quando da realização do orçamento referencial da obra ou serviço a ser licitado, sem a necessidade de uma provocação dos órgãos de controle. E, neste contrato, tais especificidades não foram apresentadas.
III.IV Da Inadequação dos Preços do Sinapi como Referência para os Preços do Contrato CT.PS.08.0.0379
142. Novamente a defesa insurge contra a utilização do referencial Sinapi e acrescenta ainda que há entendimento das diversas Cortes de Contas do país de que o preço de sistema referencial pode ser aplicado com tolerância de até 30%, remetendo a fundamentos da LDO de 2002.
Análise
143. Entende-se que para o presente caso o debate sobre a utilização do Sinapi já foi superado com a revisão para o referencial do Sicro. Sobre a questão aventada pela defesa de que os critérios de aceitabilidade de preços unitários podem ser majorados em até 30%, tal posicionamento não encontra respaldo na atual legislação federal. A LDO de 2002 não se aplica para uma contratação em 2008, tampouco essa possibilidade de majoração dos limites em 30% é o entendimento jurisprudencial desse Tribunal de Contas da União.
III.V Das Considerações sobre a Utilização da Tabela do Dnit
144. Nesse tópico, a defesa emprega diversos argumentos, alguns deles já abordados anteriormente, sendo que as seguintes transcrições sintetizam as alegações:
'É, de fato, um contrassenso que o próprio legislador tenha admitido que o Administrador despendesse mais recursos a fim de obter maior vantagem qualitativa para a prestação de serviços de engenharia consultiva e que os órgãos de controle venham a limitar este valor aos custos ordinários para a construção civil em geral.
Neste ponto, labora em equívoco o relatório de levantamentos de auditoria ao limitar os preços praticados no Contrato CT.PS.08.0.0379 àqueles utilizados pelo DNIT- Departamento Nacional de Infraestrutura Terrestre, primeiro porque não se pode, realmente, comparar os preços encartados numa tabela de execução de obras rodoviárias com os preços praticados para a adequação e gerenciamento de projetos de saneamento, como é o caso da construção de adutoras e, segundo, porque também o porte da obra e a complexidade do serviço de detalhamento do Sistema Pirapama aconselham maior ponderação da técnica empregada.'
145. A defesa apresentou jurisprudência do caso da contratação dos conjuntos moto bombas do Projeto de Integração do Rio São Francisco, em que o TCU julgou adequada a contratação sem a utilização critério de aceitabilidade com limitação do preço máximo para a fabricação e fornecimento desses bens, alegando que a obra do Sistema Pirapama seria similar, o que permitiria afastar o superfaturamento apontado.
Análise
146. Quanto ao primeiro ponto, independentemente do tipo de licitação empregado, menor preço, técnica e preço, melhor técnica ou maior oferta, sempre se busca a comparação com os referenciais de mercado, a despeito das variações nos critérios de julgamento. Em específico a definição de critérios de admissibilidade de preços unitários, limitando-os aos referenciais estabelecidos legalmente, visa a prevenção de práticas como o jogo de planilha, constatado nesse contrato.
147. Ademais, a previsão da modalidade técnica e preços apenas permite alguma ponderação para o fator técnica, sem, contudo, dispensar a concorrência de preços e as regulamentações atinentes a esse fator.
148. Novamente a defesa alega que o referencial Dnit seria aplicável às obras rodoviárias e os profissionais requeridos nesse contrato para supervisão de obras de saneamento possuiriam remuneração superior. Contudo não foram apresentados dados que comprovassem tal hipótese, por meio de pesquisas de mercado.
149. Em relação à comparação entre o Sistema Pirapama como um todo e a contratação dos conjuntos moto bombas do Projeto de Integração do Rio São Francisco, trata-se de analogia inadequada, uma vez que se compara uma parte específica de uma obra, fornecimento de conjuntos moto bombas, sem similares no país, dadas as vazões e as alturas manométricas, com o todo do Sistema Pirapama.
150. No caso específico das motobombas, o Acórdão 85/2007-TCU-Plenário, da relatoria do Ministro Ubiratan Aguiar, apresentado pela defesa, o Ministério da Integração efetivamente demonstrou as características de fato que justificavam a não imposição dos critérios de aceitabilidade de preços unitários para o fornecimento em questão. Para o contrato objeto dessa TCE, não houve nada que demonstrasse características exclusivas desse contrato que ensejassem a aplicação de regras distintas de avaliação de preços. Assim, a utilização do Sicro como referencial e a aplicação dos preceitos da LDO foram adequados ao caso.
III.VI Da Adequação dos Preços Contratados
151. Nesse tópico, a defesa trata novamente sobre os referenciais de preços, indicando ser mais adequada a utilização dos bancos de preços da Compesa, Sabesp e chega a citar o banco de preços da Associação Brasileira de Consultoras de Engenharia- ABCE.
152. Alega também que nas fiscalizações empreendidas não foram relatadas máculas ao procedimento licitatório para contratação da supervisora de obras.
Análise
153. Quanto ao referencial de preço, a matéria foi tratada exaustivamente na presente instrução e o referencial Sicro utilizado como parâmetro nessa análise foi indicado por meio de acórdão, como mais indicado em substituição ao Sinapi, imposto pela LDO então vigente.
154. Quanto ao argumento de que não foram apontadas irregularidades no procedimento licitatório, resta esclarecer que a defesa foi chamada também a apresentar defesa sobre os seguintes itens da licitação. Logo, há sim irregularidades nessa fase processual.
'9.4.1.1 ausência de realização de pesquisa ou levantamento de preços de mercado na elaboração do orçamento estimativo do Edital de Concorrência 016/2007-DEM/CPL;
9.4.1.2 ausência de detalhamento da composição de custos unitários para os itens 'serviços de topografia' e 'veículos de passeio', constantes do orçamento estimativo do Edital de Concorrência 016/2007-DEM/CPL;'
III.VII Do Preço do Serviço Topografia
155. A argumentação apresentada pela defesa segue a mesma linha daquela defendida pelo Consórcio de que a equipe de topografia orçada pelo TCU seria insuficiente para realizar os levantamentos de campo e realizar os trabalhos de escritório.
156. Alega ainda a defesa que, dada a imprecisão do edital quanto à equipe de topografia, os técnicos da Compesa apenas ratificaram a proposta do Consórcio contendo mais dois profissionais por entenderem que se tratava de um produto, não importando a composição da equipe.
157. Além disso, a defesa tece críticas quanto ao referencial de preços adotado para a equipe de topografia.
Análise
158. A mesma análise efetuada nos itens 83 a 98 da defesa do consórcio, sobre a equipe de topografia, se aplica para refutar os argumentos desses responsáveis.
159. Ademais, independentemente se a intenção dos responsáveis era considerar a prestação do serviço de topografia como produto, a comissão de licitação deveria realizar uma estimativa adequada, baseada em uma composição de custos detalhada de referência de como seriam prestados os serviços para obtenção dos produtos de topografia.
160. Isso não foi feito e tampouco foram apresentadas, nas presentes alegações de defesa, justificativas pela ausência dessa composição na fase de licitação. O fato de não ter sido feita essa composição acarretou a contratação do item com valor superior em 95% ao preço de referência e superior ao próprio preço da estimativa da Compesa, contemplando ainda número de profissionais impreciso.
161. Ou seja, a defesa não apresentou qualquer argumento para justificar o item 9.4.1.2 ausência de detalhamento da composição de custos unitários para os itens 'serviços de topografia' e 'veículos de passeio', constantes do orçamento estimativo do Edital de Concorrência 016/2007-DEM/CPL do Acórdão 1906/2009-TCU-Plenário.
162. De outro giro, considerando que o contrato gerenciamento, supervisão e fiscalização envolve majoritariamente a cessão de mão de obra especializada, os responsáveis pela fiscalização do contrato da Compesa não apresentaram dados de fato que comprovassem a utilização de uma equipe diversa daquela orçada pela equipe do TCU, que, por sinal, retratava a prevista no edital.
163. Logo, os argumentos não podem ser acatados.
IV. Da Irrelevância Material do Superfaturamento Percentual Ínfimo. Desvio Normal de Mercado
164. Concluindo suas alegações de defesa, o manifestante comparou o valor alegado de superfaturamento de R$ 743.248,16 com os valores retidos por conta da primeira suspensão cautelar determinada pelo TCU, a fim de concluir que resta um percentual de apenas 4,5% de superfaturamento, o que poderia ser considerado pelo Tribunal como variação normal de mercado.
165. A defesa alega que a partir da decisão do Acórdão 1906/2009-TCU-Plenário, a Compesa passou efetuar retenções parciais dos valores das faturas do contrato, alcançando o valor máximo retido de R$ 1.001.268,64. No entanto, após a deliberação do Acórdão 1261/2010-TCU-Plenário, a companhia entendeu que a parte das retenções referentes ao sobrepreço inicial, sem considerar os aditivos, poderiam ser pagas à contratada, sendo desbloqueado o montante de R$ 603.452,32, de forma que restaram retidos R$ 397.816,31.
166. Considerando a diferença entre o superfaturamento apontado na citação de R$ 743.248,16 e o valor retido, restariam R$ 345.431,85, segundo os cálculos da defesa, o que poderia ser considerado irrelevante para prosseguimento da TCE. Nesse sentido, a defesa acostou jurisprudência fundamentando o posicionamento.
Análise
167. De fato, a realização das retenções de pagamentos contribuiu para abater o débito considerado na TCE. Porém, tal medida não afastou as irregularidades cometidas pelos responsáveis.
168. Quanto ao fato de o superfaturamento possuir um percentual mínimo, tema já tratado nos itens 99 a 101 dessa instrução, a análise segue a recomendação da Instrução Normativa TCU 71/2012, alterada pela IN TCU 76/2016, no sentido de que uma vez instaurada a Tomada de Contas e devidamente citados os responsáveis o procedimento não pode ser arquivado em razão de baixo percentual de superfaturamento, no presente caso, 4,5% do valor contratual.
169. A defesa encerra suas alegações com o pedido de arquivamento dos autos. Entretanto, tendo em vista que os argumentos das alegações de defesa não foram suficientes para afastar as irregularidades tratadas nos itens 9.4.1.1 e 9.4.1.2 do Acórdão 1906/2009-TCU-Plenário (exposto ao item 11 desta instrução) , resta necessária a aplicação da multa prevista no inciso II, do art. 58 da Lei 8.443/1992 (LOTCU) .
170. Ocorre que esse encaminhamento não é adotado para processos de contas. O julgamento pela regularidade das contas, mesmo com ressalvas, afasta a possibilidade de aplicação de multa. Em alguns casos semelhantes, em que é identificada a descaracterização do débito em processo de TCE, o TCU tem adotado o seguinte posicionamento:
Voto Acórdão 4204/2010-TCU-Segunda Câmara, da Relatoria do Ministro Augusto Sherman
'15. Feitas essas considerações, e considerando o afastamento do débito, entendo pertinente seguir a linha de entendimento constante dos precedentes Acórdão 6606/2009-TCU-Primeira Câmara, 1.723/2009 - Plenário e 2.303/2009 - Plenário, segundo os quais, constatada a inexistência do débito que deu origem à conversão de processo de fiscalização em TCE, a restauração da natureza original do processo configuraria medida mais justa, em face de que eventuais sanções poderiam ser aplicadas aos responsáveis no próprio processo de fiscalização sem que isso resultasse no pronunciamento pela irregularidade de suas contas (...) .'
Voto Revisor do Acórdão 1723/2009-TCU-Plenário, da lavra do Ministro Benjamin Zymler:
'62. Desta feita, a proposta de aplicação de sanção sem a ocorrência de débito a ser ressarcido é justificada pela culpa grave evidente dos responsáveis, os quais devem ser apenados de acordo com sua participação nas irregularidades.
63. Acolho ainda as proposições contidas na Declaração de Voto do eminente Ministro-Substituto Weder de Oliveira no sentido de que caberia a modificação da natureza desse processo de 'Tomada de Contas Especial' para 'Relatório de Auditoria'. Isso porque, a conversão destes autos em TCE ocorreu quando não havia débito a ser ressarcido, pois eventuais prejuízos a serem apurados já estavam com a garantia de ressarcimento em razão de medida cautelar adotada por esta Corte. Assim, como inclusive exposto pelo Ministro-Relator, não estavam presentes os pressupostos para a instauração de TCE, a qual, não custa lembrar, é medida de exceção.
64. Seria pois não isonômico que os gestores aqui tratados sofressem os efeitos de um julgamento pela irregularidade das contas em razão de inadequado procedimento do TCU quando, seguindo-se os trâmites normais, eles sofreriam apenas sanções pecuniárias.'
171. Esse é o caso específico tratado nestes autos: existiu sobrepreço contratual e foi constatada a prática de jogo de planilha. Portanto, está caracterizada a irregularidade na contratação e execução contratual, mas, tendo em vista a atuação tempestiva do TCU, foram aplicadas retenções nos pagamentos em valores superiores ao superfaturamento apurado. Portanto, o pressuposto para conversão dos autos em TCE, a existência de débito, não foi atendido, impedindo o julgamento pela regularidade ou irregularidade das contas.
172. Nesse sentido, a fim de aplicar as sanções aos gestores, seria necessário retomar a natureza do processo a Relatório de Auditoria. No entanto, ante todo o contexto fático, deve-se considerar o seguinte:
a) o débito que se consumaria foi evitado pelas retenções realizadas, não havendo assim dano ou desfalque de recursos públicos;
b) o valor de sobrepreço apurado ao final foi pouco expressivo (R$ 273 mil, correspondendo a menos de 4% do valor executado) ;
c) a pequena proporção, não se vislumbra um erro crasso por parte do gestor, que fosse facilmente identificável;
d) os gestores providenciaram prontamente o atendimento às determinações do Acórdão, procedendo às devidas retenções em valor superior ao sobrepreço;
e) ao final os serviços foram executados atendendo à finalidade pública e de forma global, tendo em vista as retenções, dentro dos parâmetros de mercado;
f) os princípios da razoabilidade, da proporcionalidade, da racionalização administrativa e da economia processual.
173. Diante dessas considerações, pode-se propor o encaminhamento seguindo a linha jurisprudencial exposta a seguir:
Enunciado Acórdão 2096/2018-TCU-Plenário, relatado pelo Ministro Vital do Rêgo
'Em situações nas quais as irregularidades identificadas têm repercussão materialmente irrelevante no montante de recursos geridos pelo responsável, as contas são julgadas regulares com ressalva.'
Enunciado Acórdão 6261/2018-TCU-Segunda Câmara, relatado pelo Ministro Vital do Rêgo
'Circunstâncias atenuantes da gravidade da conduta capazes de justificar a não aplicação de multa devem ser igualmente consideradas para afastar o julgamento pela irregularidade das contas.'
Enunciado Acórdão 8928/2015-TCU-Segunda Câmara, relatado pelo Ministro Marcos Bemquerer
'A boa-fé, no âmbito dos processos do TCU, não decorre de presunção legal geral. Deve estar corroborada em contexto fático e de condutas propício ao reconhecimento dessa condição em favor dos responsáveis.'
Enunciado Acórdão 1283/2019-TCU-Segunda Câmara, relatado pela Ministra Ana Arraes
'É cabível o julgamento das contas do gestor pela regularidade com ressalvas, dando-lhe quitação, quando o débito remanescente é insignificante frente aos valores por ele gerido e não há indícios de locupletamento, considerando os princípios da razoabilidade, da proporcionalidade, da racionalização administrativa e da economia processual.'
174. Assim, propõe-se, no tocante à aferição da ocorrência de boa fé dos gestores, conforme o mandamento contido no § 2º do art. 202 do RI/TCU, reconhecê-la diante da situação fática descrita, conforme as considerações expostas ao item 172 supra. E, em não havendo outra irregularidade nas presentes contas, julgar regulares com ressalva as contas de João Bosco de Almeida, Carlos Eduardo de Brito Maia, Fernando de Castro Lôbo Júnior, Luiz Carlos Coutinho e Ana Maria de Araújo Torres Pontes, dando-se lhes quitação, nos termos do art. 12, § 2º, da Lei 8.443/1992, procedendo-se o arquivamento dos autos.
Diligência Compesa
175. Tendo em vista o sobrepreço consolidado, apresentado à Tabela 6, resta abater os valores retidos pela Compesa e restituídos ao extinto Ministério da Integração Nacional, conforme demonstra a GRU e o respectivo comprovante de pagamento acostado à peça 56, p. 242-244.
176. O valor final restituído ao MI foi de R$ 411.158,83, na data de 2/12/2011.
177. Em suma, na resposta à diligência, a Compesa informa que, do valor inicialmente retido, R$ 1.001.268,64, foram liberados ao consórcio em 20/9/2010 a quantia de R$ 216.231,16 e posteriormente, em 22/11/2010, R$ 387.211,16, totalizando R$ 603.452,32, sendo que restaram R$ 397.816,31, sem contar os rendimentos auferidos.
178. A companhia informou que a liberação dos recursos ocorreu após a prolação do Acórdão 1261/2010-TCU-Plenário, em que se decidiu pela revogação da medida cautelar de suspensão de pagamentos do contrato. A despeito de não ter sido determinada a suspensão das retenções, a Compesa interpretou que as retenções deveriam ser moduladas para o caso de realização de aditivos ao contrato.
179. A comparação entre o valor final retido pela Compesa, restituído aos cofres da União, e o sobrepreço apurado no contrato, já considerando as atualizações monetárias, comprovam que as retenções foram suficientes para afastar a ocorrência de débitos.
CONCLUSÃO
180. Tratou-se na instrução da análise das alegações de defesa do Consórcio Concremat/Engeconsult e dos responsáveis pela contratação e execução do Contrato CT.PS.08.0.0379, os Srs. João Bosco de Almeida, Carlos Eduardo de Brito Maia, Ana Maria de Araújo Torres Pontes, Luiz Carlos Coutinho e Fernando de Castro Lôbo Júnior, todos ocupantes de cargos gerenciais na Companhia Pernambucana de Saneamento à época.
181. As alegações de defesa do Consórcio Concremat/Engeconsult indicaram a ocorrência de erro material nos cálculos dos preços referenciais adotados na análise da economicidade do contrato. Após a completa conferência dos cálculos, acataram-se parcialmente os argumentos da defesa quanto a esse ponto (itens 76-82 da seção Exame Técnico) , primordialmente em relação à incidência do fator K, e quanto ao cômputo das horas da equipe de topografia na composição de referência do serviço (itens 93-97) . Os demais argumentos foram rejeitados.
182. Ante essa revisão de cálculo, o superfaturamento remanescente foi indicado à Tabela 6 da presente instrução, em que se observa a redução em relação ao indicado nos Ofícios de Citação. Porém, a revisão efetuada não elidiu a irregularidade, alguns dos preços unitários permanecem superiores aos preços referenciais de mercado, o que fez com que parte do superfaturamento não tenha sido afastado, mantendo-se, portanto, a irregularidade nas condutas.
183. No entanto, considerando que desde a prolação do Acórdão 1906/2009-TCU-Plenário, a Compesa já vinha fazendo retenções nos pagamentos à contratada em razão da irregularidade de sobrepreço e o saldo retido e restituído aos cofres da União, R$ 411.158,83, ter se mostrado suficiente para abater todo o valor do superfaturamento remanescente, afasta-se o prejuízo ao erário e, portanto, o débito que fundamentou a conversão dos autos em tomada de contas especial.
184. Assim, em face da análise promovida, ante o acolhimento parcial dos argumentos da defesa, quanto aos erros materiais no cálculo do sobrepreço, afasta-se o débito, que ensejou a conversão em TCE, e a ocorrência de danos ou desfalque de recursos públicos em favor do consórcio contratado, afastando sua responsabilidade, conforme análise empreendida nos itens 20 a 116 da seção Exame Técnico.
185. Quanto aos gestores, a despeito das alegações de defesa não terem sido suficientes para elidir as irregularidade, o que ensejaria a aplicação de sanções na forma prevista no art. 58, inciso II, da Lei 8.443/1992, mas diante da descaracterização do débito em decorrência das retenções nos pagamentos do contrato com a mitigação dos efeitos devido a atuação tempestiva do TCU e outros atenuantes, será proposto o encaminhamento descrito nos itens 169 ao 174 da seção exame técnico, que é reconhecer a ocorrência de boa fé dos gestores e julgar regulares com ressalva as contas de João Bosco de Almeida, Carlos Eduardo de Brito Maia, Fernando de Castro Lôbo Júnior, Luiz Carlos Coutinho e Ana Maria de Araújo Torres Pontes, dando-se lhes quitação, nos termos do art. 12, § 2º, da Lei 8.443/1992, procedendo-se o arquivamento dos autos.
PROPOSTA DE ENCAMINHAMENTO
186. Diante do exposto, submetemos os autos à consideração superior, propondo ao Tribunal:
a) considerar que o débito restante na execução do Contrato CT.PS.08.0.0379, após as análises das alegações de defesa, foi compensado em decorrência da restituição feita pela Compesa aos cofres da União;
b) considerar inexistente a ocorrência de danos ao erário ou desfalque de recursos públicos em favor do Consórcio Concremat/Engeconsult (16.530.287/0001-00) , afastando sua responsabilidade, excluindo-o da presente relação processual;
c) com fundamento nos arts. 1º, inciso I, 16, inciso II, 18 e 23, inciso II, da Lei 8.443/1992, c/c os arts. 1º, inciso I, 208 e 214, inciso II, do Regimento Interno, que sejam julgadas regulares com ressalva as contas de João Bosco de Almeida (XXX.132.414-XX) ; Carlos Eduardo de Brito Maia (XXX.887.704-XX) ; Luiz Carlos Coutinho (XXX.731.554-XX) ; Ana Maria de Araújo Torres Pontes (XXX.151.214-XX) e Fernando de Castro Lôbo Júnior (XXX.860.344-XX) , dando-se lhes quitação;
d) arquivar os presentes autos."
	É o relatório.

8.1. Eduardo Uchôa Athayde (21.234 OAB/DF) e outros, representando Consórcio Concremat-Engeconsult.  
8.2. Marcus Heronydes Batista Mello (14.647/OAB/PE) e outros, representando Ana Maria de Araújo Torres Pontes, Companhia Pernambucana de Saneamento, Carlos Eduardo de Brito Maia, Fernando de Castro Lobo Júnior, João Bosco de Almeida e Luiz Carlos Coutinho.

Procurador Sergio Ricardo Costa Caribé.

TOMADA DE CONTAS ESPECIAL INSTAURADA A PARTIR DE AUDITORIA REALIZADA PELO TCU. CONTRATO DE GERENCIAMENTO, SUPERVISÃO E FISCALIZAÇÃO DA OBRA DO SISTEMA ADUTOR PIRAPAMA, EM PERNAMBUCO. SOBREPREÇO. ADOÇÃO DE MEDIDA CAUTELAR PARA RETENÇÃO DE PAGAMENTOS. REANÁLISE E REDUÇÃO DO SOBREPREÇO INICIALMENTE CALCULADO. SUPENSÃO DA MEDIDA CAUTELAR. LIBERAÇÃO DE PARTE DOS PAGAMENTOS RETIDOS. ACOLHIMENTO PARCIAL DAS ALEGAÇÕES DE DEFESA. SOBREPREÇO REMANESCENTE INFERIOR AOS VALORES RETIDOS E DEVOLVIDOS À UNIÃO. AUSÊNCIA DE DANO AO ERÁRIO. CONTAS REGULARES COM RESSALVA. DETERMINAÇÃO.

TOMADA DE CONTAS ESPECIAL (TCE)

Secretaria de Fiscalização de Infraestrutura Hídrica, de Comunicações e de Mineração (SeinfraCOM).

Trata-se de tomada de contas especial instaurada em cumprimento ao Acórdão 3246/2012-TCU-Plenário em razão de indícios de sobrepreço na execução do Contrato CT.PS.08.0.0379, celebrado entre a Companhia Pernambucana de Saneamento (Compesa) e o Consórcio Concremat/Engeconsult, no valor de R$ 6.132.630,67, tendo como objeto o gerenciamento, a supervisão e a fiscalização da obra do Sistema de Abastecimento Pirapama, no estado de Pernambuco.
As irregularidades envolvendo o referido contrato foram inicialmente constatadas em auditoria realizada em 2009, no âmbito do Fiscobras (TC Processo 012.188/2009-1) . Tendo em conta o indício de sobrepreço apontado pela unidade instrutora, este Tribunal adotou medida cautelar determinando à Compesa a retenção de pagamentos do Contrato CT.PS.08.0.0379 referentes a serviços com preços unitários superiores aos especificados no Acórdão 1906/2009-TCU-Plenário. Em seguida, após oitiva das partes, a análise final realizada naqueles autos reduziu o sobrepreço inicialmente apurado para R$ 326.168,45, correspondendo a 5,62% do valor referencial do contrato. Assim, considerando que o sobrepreço não seria mais relevante frente ao valor total contratado, o Tribunal suspendeu os efeitos da cautelar, conforme decidido no Acórdão 1261/2010-TCU-Plenário.
No entanto, nova fiscalização realizada em 2010 (TC Processo 010.814/2010-8) constatou que os aditivos contratuais teriam alterado os quantitativos dos serviços, elevando o valor do sobrepreço anteriormente apurado. Segundo as informações apreciadas quando da prolação do Acórdão 3246/2012-TCU-Plenário, após a celebração de quatro termos aditivos e ao final de sua vigência, o valor do Contrato CT.PS.08.0.0379 passou a R$ 8.250.032,95 e o sobrepreço calculado pela unidade instrutora resultou em R$ 1.408.025,58 (data-base março/2008) . Nesse contexto, tendo em vista que o sobrepreço superaria as retenções realizadas pela Compesa, no valor de R$ 1.001.368,62, instaurou-se a presente tomada de contas especial.
Após instrução inicial (peça 21) , foram arrolados como responsáveis pelo sobrepreço João Bosco de Almeida, Diretor-Presidente da Compesa, Carlos Eduardo de Brito Maia, Diretor de Gestão Corporativa, Ana Maria de Araújo Torres Pontes, Diretora de Engenharia e Meio Ambiente à época da celebração do contrato e do 2º termo aditivo, Fernando de Castro Lobo Júnior, Diretor de Engenharia e Meio Ambiente à época da celebração do 4º termo aditivo, Luiz Carlos Coutinho, gerente da Unidade de Gestão de Programa Especial, além do Consórcio Concremat/Engeconsult. Na oportunidade, a unidade instrutora promoveu ainda a correção de erro material no cálculo do sobrepreço, que ficou reduzido ao valor de R$ 743.248,16.
Regularmente citados, os responsáveis apresentaram alegações de defesa às peças 54 e 57. O Consórcio alegou, em breve síntese, que os referenciais da tabela de consultoria do Dnit utilizados como parâmetro para o cálculo do sobrepreço não seriam adequados para avaliar a economicidade do contrato, em razão do tipo e porte da obra e das particularidades técnicas dos serviços prestados. O defendente apontou ainda supostos erros no cálculo do sobrepreço, decorrentes da aplicação do fator K utilizado para a obtenção do preço da mão de obra. Defendeu também que a composição da equipe dos serviços de topografia não contemplaria somente os itens considerados pela unidade instrutora. Por fim, alegou que um sobrepreço da ordem de 9% do valor do contrato não configuraria irregularidade e poderia ser considerado como variação normal de mercado.
Já os gestores da Compesa, os quais apresentaram defesa em conjunto, também alegaram a inaplicabilidade dos sistemas referenciais Sinapi e Sicro/Dnit para a avaliação de preços do contrato em questão. Além disso, aduziram norma interna da Caixa que permitiria tolerância de até 20% em relação aos custos dos sistemas referenciais adotados. Os gestores justificaram que o orçamento de referência da licitação foi elaborado com banco de dados próprio da Compesa, cujos preços decorrem de longo histórico de obras realizadas pela companhia e que refletiriam adequadamente os preços de mercado. Finalmente, à semelhança dos argumentos trazidos pelo Consórcio, os gestores alegaram a insuficiência da equipe de topografia adotada pelo TCU e a baixa materialidade do débito remanescente.
A unidade instrutora, em análise de mérito (peça 68) , acolheu parcialmente as alegações de defesa do Consórcio Concremat/Engeconsult, apenas no que tange ao erro de cálculo referente à aplicação do fator K e à carga horária da equipe de topografia. Considerando tais correções, o valor do sobrepreço recalculado resultou em R$ 272.987,24. Quanto aos demais argumentos aduzidos pelos defendentes, a unidade instrutora apresentou razões para rejeitá-los.
No que tange às retenções de pagamentos realizadas pela Compesa, a companhia informou, em resposta a diligência realizada (peça 54) , que foram liberados parte dos valores, após a prolação do Acórdão 1261/2010-TCU-Plenário, restando retidos R$ 397.816,31. Dessa forma, ao final da vigência do Termo de Compromisso 12/2008, foram restituídos à União R$ 411.158,83, em 2/12/2011, conforme documentos à peça 54, p. 238-244.
Nesse cenário, considerando que o sobrepreço finalmente apurado no âmbito do Contrato CT.PS.08.0.0379 restou inferior aos valores retidos pela Compesa e posteriormente restituídos à União, a unidade instrutora conclui pela inexistência de dano ao erário e propõe afastar a responsabilidade do Consórcio Concremat/Engeconsult, excluindo-o da relação processual. Em relação aos gestores da Compesa, a unidade instrutora propõe que seja reconhecida a boa fé e que sejam julgadas regulares com ressalva suas contas, ante a inexistência de outras irregularidades.
O Ministério Público junto ao TCU, nesta oportunidade representado pelo Exmo. Procurador Sérgio Ricardo Costa Caribé, manifestou-se de acordo com o encaminhamento sugerido pela unidade instrutora (peça 71) .
Em essência, manifesto concordância com a análise da unidade instrutora e adoto seus fundamentos como razão de decidir, no que não contrariar este voto.
Inicialmente, julgo pertinentes as correções realizadas no cálculo do sobrepreço. De fato, embora a metodologia descrita no relatório de auditoria que originou esta TCE tenha adotado um fator K de 2,76, seguindo os valores do Acórdão 1523/2005-TCU-Plenário, o quociente entre os preços referenciais e os custos unitários adotados revelam que o fator K efetivamente aplicado havia sido de 2,54. Assim, fez-se necessário recalcular os preços referenciais adotando-se fator K igual a 2,76. Em relação à composição dos serviços de topografia, também avalio como correto o cômputo de 8 horas para a jornada diária dos empregados.
Feitos esses ajustes, considero que os preços referenciais finalmente adotados são capazes de representar adequadamente os preços de mercado para o objeto do Contrato CT.PS.08.0.0379. Os custos unitários da tabela de consultoria do Dnit apresentam-se como referenciais válidos para o mercado da engenharia consultiva, independentemente do ramo de atuação. Sobre essa questão, vale transcrever trecho do voto do Eminente Ministro Vital do Rêgo no Acórdão 1520/2019-TCU-Plenário:
"Sobre a adequabilidade da tabela do Dnit para a avaliação de preços de serviços de consultoria e supervisão de obras portuárias, todas as análises efetuadas neste caso me convenceram de que não haveria distinção entre os tipos de obras para a definição do valor dos salários, uma vez que a própria Associação Brasileira de Consultores de Engenharia (ABCE) sugere tabelas em que os preços dependem apenas do nível de escolaridade e da experiência profissional do trabalhador, não sendo categorizados por tipo de obra."
Nesse sentido, não procedem os argumentos dos responsáveis no que tange à diferenciação da mão de obra do mercado de saneamento em relação ao mercado de obras rodoviárias. Tampouco restou comprovado que a complexidade e as especificidades da obra de Pirapama tenham tornado indispensável a contratação de profissionais com remunerações superiores à média do mercado.
No que concerne ao fator K adotado pela unidade instrutora (2,76) , entendo estar devidamente embasado, de acordo com a metodologia já adotada por este Tribunal no Acórdão 1523/2005-TCU-Plenário, a qual resultou inclusive em valor praticamente idêntico ao fator adotado na proposta do Consórcio (2,75) . Ademais, como bem apontado pela unidade instrutora, deixou-se de adotar o fator K da tabela de consultoria do Dnit em razão da reavaliação determinada por meio do item 9.2.3 do Acórdão 1146/2004-TCU-Plenário, a qual era objeto de análise no âmbito do TC Processo 025.789/2006-4.
Cabe registrar ainda que os custos unitários do Sinapi deixaram de ser utilizados como referenciais para a análise do contrato em exame desde a prolação do Acórdão 1261/2010-TCU-Plenário. Dessa forma, quaisquer críticas à utilização desse sistema referencial não têm o condão de alterar as análises de preços mais recentes empreendidas nestes autos.
Outro ponto a ser destacado é que, em regra, não há limite tolerável de sobrepreço para os contratos custeados com recursos públicos. Ademais, no presente caso, o sobrepreço remanescente, da ordem de R$ 272 mil na data-base março/2008, não pode ser considerado irrelevante.
Assim, no que tange ao sobrepreço apurado, embora a devolução dos recursos no âmbito do termo de compromisso firmado com a União tenha sanado a ocorrência de dano ao erário, considero que este Tribunal deve se pronunciar no mérito quanto as retenções realizadas pela Compesa. Nesse sentido, em complemento à proposta da unidade instrutora, julgo necessário expedir determinação à Compesa para que efetue a retenção definitiva dos pagamentos no âmbito do Contrato CT.PS.08.0.0379 observando como limites máximos os preços unitários dos itens a seguir, em cumprimento ao princípio da economicidade insculpido no art. 37 da Constituição Federal e ao art. 43, inciso IV, da Lei 8.666/1993:
	Item
	Preço unitário de referência (R$) 

	Eng. Civil Sênior
	110,70

	Eng. Civil Médio
	89,79

	Técnico de Nível Médio
	24,60

	Desenhista Cadista
	14,76

	Auxiliar Administrativo
	17,84

	Serviço de Topografia 
	811,03

	6 (seis) Veículos 
	25.061,30

	Consultor (horas) 
	69,46

	Plantas
	11,56

	Escritório 
	106.577,75

Data-base: março/2008
No que tange ao julgamento das contas e eventual aplicação de sanções aos responsáveis, permito-me tecer alguns comentários que julgo pertinentes. Embora a unidade instrutora tenha ponderado que a inexistência do débito impediria a aplicação de multa aos gestores pela prática de um ato irregular, a menos que se procedesse à restauração da natureza original do processo para o tipo "relatório de auditoria", não perfilho o mesmo raciocínio. Em tese, o julgamento pela irregularidade das contas sem que haja débito, por exemplo pela prática de ato de gestão ilegal, ilegítimo ou antieconômico (art. 16, inciso III, alínea "b", da Lei 8.443/1993) , permite a aplicação da multa prevista no art. 58, inciso I, da Lei 8.443/1993, conforme previsão expressa do parágrafo único do art. 19 da mesma lei.
Não obstante, acompanho a unidade instrutora nas seguintes considerações: o dano ao erário foi evitado por meio das retenções realizadas; os gestores cumpriram as determinações do Tribunal procedendo as retenções em valor superior ao sobrepreço; o sobrepreço apurado foi pouco expressivo frente ao valor total do contrato (menos de 4%) ; não seria esperado dos gestores a fácil detecção de um sobrepreço dessa magnitude. Nesses termos, em face da falha relativa ao sobrepreço no Contrato CT.PS.08.0.0379, sem que tenha ocorrido débito, manifesto-me de acordo com a proposta de julgar regulares com ressalva as contas dos gestores da Compesa, dando-lhes quitação.
Por outro lado, divirjo da proposta de exclusão do Consórcio da relação processual. Conforme discutido, restou comprovado o sobrepreço do Contrato CT.PS.08.0.0379, o qual somente não acarretou prejuízo ao erário devido às retenções de pagamentos realizadas. Portanto, incabível se afastar a responsabilidade da contratada, excluindo-a da relação processual. Ademais, considerando as consequências dos fatos aqui tratados, sobretudo a determinação de retenção definitiva de pagamentos, o Consórcio certamente se qualifica como parte interessada, cabendo-lhe o direito, por exemplo, de apresentar recurso contra a decisão que vier a ser prolatada, o que não seria possível no caso de sua exclusão.
Em outra vertente, chamo atenção para um aspecto que parece não ter sido devidamente abordado pela unidade instrutora. O subitem 9.5 do Acórdão 3246/2012-TCU-Plenário assim determinou:
"9.5. determinar à Secob-4, com fundamento no art. 157, caput, do Regimento Interno do TCU, que analise no processo de tomada de contas especial proposto, as irregularidades descritas nos subitens 9.4.1.1 e 9.4.1.2 do Acórdão 1906/2009-TCU-Plenário, em cumprimento ao Acórdão 1402/2012-TCU-Plenário;"
Nesse aspecto, as análises até aqui expostas tiveram como foco a ocorrência de sobrepreço no âmbito do Contrato CT.PS.08.0.0379. Já as irregularidades de que tratam os subitens 9.4.1.1 e 9.4.1.2 do Acórdão 1906/2009-TCU-Plenário, embora possam ter relação de causa e efeito com o sobrepreço, são irregularidades autônomas, a saber:
"9.4.1.1 ausência de realização de pesquisa ou levantamento de preços de mercado na elaboração do orçamento estimativo do Edital de Concorrência nº 016/2007-DEM/CPL;
9.4.1.2 ausência de detalhamento da composição de custos unitários para os itens "serviços de topografia" e "veículos de passeio", constantes do orçamento estimativo do Edital de Concorrência nº 016/2007-DEM/CPL;"
Registra-se que o Acórdão 1906/2009-TCU-Plenário determinou a audiência do então Diretor-Presidente da Compesa, João Bosco de Almeida, em razão das referidas irregularidades. Suas razões de justificativa foram então analisadas por meio do Acórdão 1402/2012-TCU-Plenário, em cujo voto o Exmo. Ministro Augusto Nardes assim se manifestou:
"14. Primeiro, concordo com a Secob-4 que foram insuficientes os argumentos apresentados pelo gestor para justificar a abertura e homologação de certame licitatório sem assegurar-se de que tinham sido providenciadas as pertinentes pesquisas de mercado quanto aos preços da engenharia consultiva.
15.	 De igual modo, não procedem os argumentos quanto à ausência de detalhamento da composição de custos unitários para dois dos itens de serviço existentes, um dos quais extrapolou de forma significativa os valores de mercado, embora o percentual global de sobrepreço tenha sido considerado aceitável por este Tribunal.
16.	 Nesse sentido seria possível, desde já, na linha do sugerido pela unidade especializada, aplicar ao Sr. João Bosco de Almeida a multa prevista no art. 58, inciso II, da Lei nº 8.443/1992, já que, ao menos nesta fase, restaram, a meu ver, configuradas as infrações de responsabilidade do aludido responsável.
17.	 Todavia, considero que a conduta do ex-gestor da Compesa, anteriormente relatada, pode ser mitigada, ou mesmo agravada, com reflexos na gradação da multa passível de ser-lhe imputada, por força da avaliação que se está empreendo sobre os indícios de sobrepreço que estão sendo investigados no âmbito do Processo TC-Processo 010.814/2010-8, decorrentes dos mesmos fatos.
18.	 Assim, reitero, embora considere pertinente, a princípio, a proposta da Secob-4, entendo mais oportuno que se promova o apensamento deste processo aos autos do referido TC-Processo 010.814/2010-8 a fim de que a conduta do gestor seja avaliada como um todo."
Portanto, neste momento processual, cabe também realizar a análise da responsabilidade do gestor da Compesa quanto às irregularidades descritas nos subitens 9.4.1.1 e 9.4.1.2 do Acórdão 1906/2009-TCU-Plenário. 
Embora as irregularidades relacionadas à ausência de pesquisa de preços e à ausência de detalhamento das composições de custos unitários dos serviços indicados estejam solidamente configuradas, me parece que a caracterização da culpa do gestor não foi devidamente abordada. Refiro-me ao fato de que o único responsável chamado em audiência ocupava o cargo de dirigente máximo da Compesa, tendo sido chamado a dar justificativas acerca de irregularidades de natureza tipicamente técnica. Era de se esperar que a cadeia de responsabilização por tais irregularidades perpassasse a análise das condutas dos cargos de orçamentista, gerente, diretor técnico, até alcançar o diretor-presidente. Ademais, não me soa razoável exigir que o Presidente da companhia tivesse descido a essa minúcia de detalhe na sua análise dos atos anteriores, de modo a identificar falhas dessa natureza na operacionalização do processo de orçamentação. 
De qualquer forma, ainda que assim não fosse, devo reconhecer a ocorrência de prescrição da pretensão punitiva dado o transcurso de mais de dez anos desde a prolação do acórdão que determinou a audiência.
Por fim, registro que, estando os autos em meu gabinete, o Consórcio Concremat/Engeconsult apresentou petição para que lhe fosse concedida oportunidade de nova manifestação nos autos, retornando o processo à fase instrutória (peça 72) . Em síntese, o Consórcio argumenta que a instrução de mérito teria inovado na metodologia de cálculo do sobrepreço, em razão da alteração do valor do fator K adotado. Nesse sentido, julga necessário que lhe seja dada a oportunidade de se manifestar sobre os novos elementos, em observância aos princípios do contraditório e da ampla defesa.
Sobre esse assunto, anoto inicialmente que o direito da parte de juntar documento novo encerra-se com o término da etapa de instrução, nos termos do art. 160, § 1º, do Regimento Interno do TCU. Os documentos e informações trazidos aos autos depois de concluída a etapa de instrução constituem memorial, também conforme o art. 160, § 3º, do RI/TCU, e não ensejam o retorno processo à unidade técnica para nova manifestação.
Não obstante, para que não restem dúvidas de que os elementos constantes dos autos são suficientes para subsidiar a deliberação do Tribunal, verifico que os argumentos aduzidos na última manifestação do Consórcio não merecem ser acolhidos. A alteração do fator K realizada pela unidade na instrução de mérito cuidou simplesmente de corrigir erro material identificado no cálculo dos preços referenciais. Tal alteração, além de favorável ao Consórcio, permitiu adequar o cálculo do sobrepreço à metodologia detalhadamente descrita no relatório de auditoria que originou a presente TCE, apensado a estes autos (TC Processo 010.814/2010-8, peça 4, p. 48-50) . Assim, não procede o argumento de que o Consórcio não teria tido oportunidade de se manifestar acerca da metodologia de cálculo do sobrepreço.
Ante o exposto, voto por que o Tribunal adote o Acórdão que ora submeto à deliberação deste Colegiado.
TCU, Sala das Sessões Ministro Luciano Brandão Alves de Souza, em 11 de setembro de 2019.
Ministro BRUNO DANTAS 
Relator